
## Programme

In diesem Kapitel verwenden wir die folgenden Programme und Programmbündel:

```{r message=FALSE, warning=FALSE}
library(tidyverse) # viele verschiedene Funktionen
library(readtext) # Texte lesen
library(readxl) # Excel-Tabellen lesen
library(writexl) # Excel-Tabellen schreiben
library(rmarkdown) # hier für besseres Tabellenformat
library(kableExtra) # für besseres Tabellenformat 
```

Načinov za odpiranje in shranjevanje datotek je veliko. Tule bom pokazal nekaj preprostih:


## Textdatei öffnen

Funkcija *read_lines()*: odpremo besedilo v izbrani mapi in ga shranimo v spremenljivki (npr. "besedilo").

Odpiranje besedila s spletnega naslova (url) je možen.

```{r}
library(tidyverse)
besedilo = read_lines("data/books/tom.txt")

```


## Mehrere Textdateien öffnen

Funkcija *readtext()*: če namesto imena datotek navedemo samo zvezdico + pripono datotek (npr. *.txt) v izbrani mapi (npr. "data/books/"), potem bo program odprl vse besedilne datoteke s to pripono in to zbirko shranil v spremenljivki (npr. "besedila"). Program ustvari tabelo odprtih besedil.

readtext() odpira različne besedila z različnimi priponami: txt, csv, docx, pdf, xml, ...

Odpiranje besedila s spletnega naslova (url) je možen.

```{r}
library(readtext)
besedila = readtext("data/books/*.txt", encoding = "UTF-8")
besedila

```


## Tabelle öffnen

Funkcija *read_csv()* ali *read_csv2()* sta le dve izmed številnih funkcij za odpiranje preglednice s pripono "csv". 

Odpiranje besedila s spletnega naslova (url) je možen.

```{r}
library(tidyverse)
tabela = read_csv2("data/plural_Subj_sum.csv")
head(tabela) %>% 
  rmarkdown::paged_table()

```


## Excel-Tabelle öffnen

Funkcija *read_xlsx()* ali *read_excel()* omogoča odpiranje Excelove preglednice s pripono "xlsx". 

```{r}
library(readxl)
excel = read_xlsx("data/S03_Vokalformanten_Diagramme.xlsx", sheet = "A1-4_alle")
head(excel) %>% 
  knitr::kable()

```


## Datei speichern

Privzeto spodnji programi shranjujejo v obliki (codepage) encoding = "UTF-8" / fileEncoding = "UTF-8".

```{r}
library(tidyverse)

# shranjevanje posamičnega besedila
write_lines(besedilo, "moje_besedilo.txt")

# shranjevanje tabele, v kateri je zbirka besedil
write_csv2(besedila, "moja_tabela_z_besedili.csv")

library(writexl)
# shranjevanje preglednice
write_xlsx(tabela, "moja_tabela.xlsx")

# shranjevanje tabele, v kateri je zibrka besedil
# Excel dovoljuje do 32767 znakov.
# ta zbirko presega to mejo, zato je ne moremo shraniti v Excelovi preglednici

# write_xlsx(besedila, "moja_tabela_z_besedili.xlsx")

```

