# R & RStudio

## Programme

In diesem Kapitel verwenden wir die folgenden Programme und Programmbündel:

```{r message=FALSE, warning=FALSE}
library(tidyverse) # viele verschiedene tabellenorientierte Funktionen
library(readtext) # Texte lesen
library(readxl) # Excel-Tabellen lesen
library(writexl) # Excel-Tabellen schreiben
library(rmarkdown) # hier für besseres Tabellenformat
library(kableExtra) # für besseres Tabellenformat 
```

Načinov za odpiranje in shranjevanje datotek je veliko. Tule bom pokazal nekaj preprostih:

## Textdatei öffnen

Funkcija `read_lines()`: odpremo besedilo v izbrani mapi in ga shranimo v spremenljivki (npr. "besedilo").

Odpiranje besedila s spletnega naslova (url) je možen.

```{r message=FALSE, warning=FALSE}
library(tidyverse)
besedilo = read_lines("data/books/tom.txt")

```

## Mehrere Textdateien öffnen

Funkcija `readtext()`: če namesto imena datotek navedemo samo zvezdico + pripono datotek (npr. \*.txt) v izbrani mapi (npr. "data/books/"), potem bo program odprl vse besedilne datoteke s to pripono in to zbirko shranil v spremenljivki (npr. "besedila"). Program ustvari tabelo odprtih besedil.

`readtext()` odpira različne besedila z različnimi priponami: txt, csv, docx, pdf, xml, ...

Odpiranje besedila s spletnega naslova (`url`) je možen.

```{r message=FALSE, warning=FALSE}
library(readtext)
besedila = readtext("data/books/*.txt", encoding = "UTF-8")
besedila

```

## Tabelle öffnen

Funkcija `read_csv()` ali `read_csv2()` sta le dve izmed številnih funkcij za odpiranje preglednice s pripono *csv*.

Odpiranje besedila s spletnega naslova (`url`) je možen.

```{r message=FALSE, warning=FALSE}
library(tidyverse)
tabela = read_csv2("data/plural_Subj_sum.csv")
head(tabela) %>% 
  rmarkdown::paged_table()

```

## Excel-Tabelle öffnen

Funkcija `read_xlsx()` ali `read_excel()` omogoča odpiranje Excelove preglednice s pripono *xlsx*.

```{r message=FALSE, warning=FALSE}
library(readxl)
excel = read_xlsx("data/S03_Vokalformanten_Diagramme.xlsx", sheet = "A1-4_alle")
head(excel) %>% 
  rmarkdown::paged_table()

```

## Datei speichern

Privzeto spodnji programi shranjujejo v obliki (codepage) `encoding = "UTF-8"` / `fileEncoding = "UTF-8"`.

```{r message=FALSE, warning=FALSE}
library(tidyverse)

# shranjevanje posamičnega besedila
write_lines(besedilo, "moje_besedilo.txt")

# shranjevanje tabele, v kateri je zbirka besedil
write_csv2(besedila, "moja_tabela_z_besedili.csv")

library(writexl)
# shranjevanje preglednice
write_xlsx(tabela, "moja_tabela.xlsx")

# shranjevanje tabele, v kateri je zibrka besedil
# Excel dovoljuje do 32767 znakov.
# ta zbirko presega to mejo, zato je ne moremo shraniti v Excelovi preglednici

# write_xlsx(besedila, "moja_tabela_z_besedili.xlsx")

```

Basic operations in R: \* Download (zip) files \* Extract compressed files to a folder \* Check & Create a folder or subfolders \* List & Read files in a folder

## Download

```{r message=FALSE, warning=FALSE}
download.file("https://github.com/tpetric7/tpetric7.github.io/archive/refs/heads/main.zip",
              "d:/Users/teodo/Downloads/tpetric7-master.zip")
```

## Check & create directory

```{r message=FALSE, warning=FALSE}
pot <- "d:/Users/teodo/Downloads/tpetric7-master"
exist <- dir.exists(pot)
exist

```

```{r message=FALSE, warning=FALSE}
ifelse(exist == FALSE, 
       dir.create(pot, showWarnings = TRUE, recursive = TRUE), 
       "directory already exists")
```

## Unzip

```{r message=FALSE, warning=FALSE}
unzip("d:/Users/teodo/Downloads/tpetric7-master.zip", exdir = pot)
```

## Create subfolders

```{r message=FALSE, warning=FALSE}
subfolder_names <- c("a","b","c","d") 
for (i in 1:length(subfolder_names)){
  folder <- dir.create(paste0(pot, "/", subfolder_names[i]))
}

```

## List files

```{r message=FALSE, warning=FALSE}
seznam <- list.files(pot, pattern = "\\.txt$", recursive = TRUE, full.names = TRUE)
seznam

```

## Read files

### tidyverse:

```{r message=FALSE, warning=FALSE}
library(tidyverse)
alltxt <- seznam %>% map(read_lines)

substr(alltxt[1], 1, 50)
substr(alltxt[2], 1, 70)

```

### Base R:

```{r message=FALSE, warning=FALSE}
alltxt <- lapply(seznam, readLines)

substr(alltxt[1], 1, 50)
substr(alltxt[2], 1, 70)

```

## Konversion

R scripts kann man ins Rmd-Dateiformat umwandeln (konvertieren), und zwar mittels:

-   `[Ctrl + Shift + K]` oder
-   `knitr::spin("t_preskus.R")`

Da beide Dateiformate Textdateien darstellen, ist es auch relativ leicht, sie in andere Formate umwandeln.
