# Excel vs. R

## Programi

```{r message=FALSE, warning=FALSE}
library(tidyverse)
library(scales)
library(tidytext)
library(readxl)
library(rmarkdown)
```

## Podatki

Podatki in posamezne naloge za delo z Excelom so iz seminarja dr. Simone Sternad Zabukovšek in mag.
Zdenka Deželaka (Univerza v Mariboru, 21.5.2021).

Primerjamo z Excelom.

R:

Oba delovna lista iz datoteke "Narocila.xlsx") shranjujemo kot samostojni tabeli z imenoma "orders" in "zaposleni".

```{r message=FALSE, warning=FALSE}
orders = read_xlsx("data/Narocilo.xlsx", sheet = "Orders")
zaposleni = read_xlsx("data/Narocilo.xlsx", sheet = "Zaposleni")

```

Poglejmo prve podatke:

```{r message=FALSE, warning=FALSE}
head(orders) %>% paged_table()
head(zaposleni) %>% paged_table()

```

## Število podatkov v nizu

R: Načinov je več.

```{r message=FALSE, warning=FALSE}
nrow(orders) # vrstice
ncol(orders) # stolpci
dim(orders) # vrstice x stolpci (dimenzije)

```

## Lookup (Excel)

Excel (lookup):

-   Na delovnem listu Zaposleni dodajte: V celico P1 napišite besedilo »Vpišite številko ID«, v celici P2 vpišite besedilo »Telefonska številka«, v celico P3 pa »Datum zaposlitve«.

-   Nastavite, da se bo na podlagi vpisane ID številke v celici Q1, v celico Q2 izpisala telefonska številka (namig: Lookup).

-   Nastavite, da se bo na podlagi vpisane ID številke v celici Q1, v celico Q3 izpisal datum zaposlitve (namig: Lookup).

R:

```{r message=FALSE, warning=FALSE}
zaposleni %>% 
  dplyr::select(EmployeeID, HomePhone, HireDate) %>% 
  filter(EmployeeID == 1)

```

## Vlookup, &, Concat

Excel:

-   Na delovnem listu Orders dodajte: Stolpec Priimek, v katerem naj bo izpisan Priimek zaposlenega glede na ID zaposlenega (namig: Vlookup).

-   Stolpec Ime, katerem naj bo izpisan Ime zaposlenega glede na ID zaposlenega o Stolpec Ime in priimek (združite predhodna dva).
    Preverite različne možnosti:

-   Bliskovita zapolnitev.

-   Formula (=Stolpec1&" "&Stolpec2).
    • Funkcija (CONCAT).

R:

Podatkovna niza "orders" in "zaposleni" imata skupen stolpec "EmployeeID".
Ta bo osnova za združevanje obeh podatkovnih nizov.
Nadaljnje iskanje ali filtriranje bo tako enostavno.

```{r message=FALSE, warning=FALSE}
zdruzena = orders %>% 
  left_join(zaposleni, by = "EmployeeID", keep = FALSE)

zdruzena %>% paged_table()

```

Novo obliko tabele (gl. spodaj) bi lahko shranil pod novim imenom (npr. "zdruzena_nova").
Prvotna tabela "zdruzena" ostane, kot jo vidite zgoraj.

```{r message=FALSE, warning=FALSE}
zdruzena %>% 
  unite(EmployeeName, LastName:FirstName, sep = " ")

zdruzena_nova = zdruzena %>% 
  unite(EmployeeName, c(FirstName, LastName), sep = " ")

zdruzena_nova %>% paged_table()

```

## Transpose

Excel:

-   Na nov delovni list kopirajte območje A1:M10 iz delovnega lista Zaposleni tako, da zamenjate vrstice s stolpci.

-   Izbrišite prvo vrstico.

-   Preimenujte delovni list v Vir.

R:

Transponiranje tabele ni potrebno, ker smo prej že ustvarili združen podatkovni niz.
Funkcija `t()` (tj. *transpose*) sicer deluje podobno kot v Excelu.

```{r message=FALSE, warning=FALSE}
vir = as.data.frame(t(zaposleni))

vir = vir[-1,] %>% # izbrišemo prvo vrstico
  rownames_to_column(var = "Lastnosti") # nov stolpec

vir %>% paged_table()

```

## Dvojniki, razdružitev

Excel:

-   Z delovnega lista Orders kopirajte na nov delovni list stolpec Ime in Priimek (kot vrednosti).

-   Preimenujte delovni list v Kontakt.

-   Odstranite dvojnike iz celotnega stolpca.

-   Razdružite ime in priimek v ločena stolpca.

-   V naslednji stolpec v prvo celico napišite Rojstni datum in v stolpcu s pomočjo funkcije vstavite rojstne datume zaposlenih s tabele delovnega lista Vir (namig: Hlookup).
    Nastavite kratko obliko datuma.

-   V naslednji stolpec v prvo celico napišite Telefon in v stolpcu s pomočjo funkcije vstavite še telefonske številke zaposlenih.

R:

```{r message=FALSE, warning=FALSE}
kontakt = zdruzena_nova %>% 
  distinct(EmployeeName, .keep_all = T) %>% 
  separate(EmployeeName, into = c("Ime", "Priimek")) %>% 
  dplyr::select(Ime, Priimek, Title, BirthDate, HomePhone)

kontakt %>% paged_table()

```

## Xlookup

Excel:

-   Postavite se na delovni list Zaposleni.

-   V celico S1 napišite besedilo »Vpišite ime«, v celici S2 vpišite besedilo »Telefonska številka«, v celico S3 pa »Naslov«.

-   Nastavite, da se bo na podlagi vpisanega imena v celici T1, v celico T2 izpisala telefonska številka (namig: Xlookup).

-   Nastavite, da se bo na podlagi vpisanega imena v celici T1, v celico T3 izpisal celotni naslov -- Adress, City, Region, PostalCode, Country) (namig: Xlookup).

R:

```{r message=FALSE, warning=FALSE}
zdruzena_nova %>% 
  filter(EmployeeName == "Steven Buchanan") %>% 
  dplyr::select(EmployeeName, HomePhone, Address:Country) %>% 
  distinct() %>% 
  unite(Naslov, Address:Country, sep = ", ") %>% 
  rename(Telefon = HomePhone,
         Zaposleni = EmployeeName) %>% 
  paged_table()

```

## Index, Match

Excel:

-   Postavite se na delovni list Zaposleni v celico P6 in izpišite, kaj se vam nahaja v vrstici 5 in stolpcu 8 (namig: index).

-   V celico P7 izpišite številko vrstice, v kateri se nahaja priimek Fuller (namig: match).

-   Postavite se na delovni list Orders, v naslednji stolpec v prvo celico napišite Št.
    vrstice, ter na podlagi priimka poiščite v kateri vrstici se priimek nahaja v stolpcu Priimek v tabeli Zaposleni (namig: match).

-   Postavite se na delovni list Orders, v naslednji stolpec v prvo celico napišite Title, ter na podlagi stolpca Št.
    vrstice poiščite naziv zaposlenega iz tabele Zaposleni (stolpec Title; namig: index).

-   Postavite se na delovni list Orders, v naslednji stolpec v prvo celico napišite Title, ter na podlagi priimka s pomočjo funkcij Index in Match vstavite naziv zaposlenega s tabele delovnega lista Zaposleni.

-   V naslednji stolpec v prvo celico napišite Naslavljanje, ter na podlagi priimka s pomočjo funkcij Index in Match vstavite obliko naslavljanja zaposlenega s tabele delovnega lista Zaposleni.

R:

```{r message=FALSE, warning=FALSE}
zaposleni[5,8] # vrstica 5, stolpec 8

zaposleni %>% 
  # add_rownames() %>% # opcionalen korak
  filter(str_detect(LastName, "Fuller")) %>% 
  dplyr::select(EmployeeID)

zdruzena_nova %>% 
  filter(str_detect(EmployeeName, "Fuller")) %>% paged_table()

kontakt %>% 
  filter(str_detect(Priimek, "Fuller")) %>% paged_table()

```

## Filtriranje

Excel:

-   Funkcionalnost Napredno filtriranje.

-   Dodajte nov list z imenom Napredno filtriranje.

-   V celico A1 napišite besedilo ID zaposlenega in v celico B1 zapiši številko ID zaposlenega (poljubna številka od 1 - 9).

-   V celico A2 napišite besedilo Število naročil in v celico B2 izpišite število naročil za ID zaposlenega iz celice B1 (namig: Countif).

-   Na delovnem listu Orders s filtriranjem preverite naročila zaposlenega, ki ste jih prešteli (osnovno filtriranje).

-   Izpisati želimo seznam naročil na podlagi ID zaposlenega (namig: napredno filtriranje).
    Seznam naj se izpiše v celico A10 na delovnem listu Napredno filtriranje.

-   Namesto naprednega filtriranja uporabite funkcionalnost tabele in razčlenjevalnike.

R:

```{r message=FALSE, warning=FALSE}
seznam = zdruzena_nova %>% 
  count(EmployeeID, OrderID) %>% 
  filter(EmployeeID == 9)

seznam %>% paged_table()

(napredno_filtriranje = seznam %>% 
  summarise(Narocila = sum(n))
)

```

```{r message=FALSE, warning=FALSE}
zdruzena_nova %>%
  count(EmployeeName) %>%
  mutate(Procent = n / sum(n)) %>% 
  ungroup() %>% 
  mutate(EmployeeName = fct_reorder(EmployeeName, Procent)) %>% 
  ggplot(aes(Procent, EmployeeName, fill = EmployeeName)) +
  geom_col(color = "black") +
  scale_x_continuous(labels = percent_format()) +
  theme(legend.position = "none") +
  labs(x="", y="", title = "Percentage of orders by employee")

```
