# Vokalformanten im Deutschen als Fremdsprache
(Vowel formants in German as a foreign language)

```{r setup18, include=FALSE}
knitr::opts_chunk$set(echo = TRUE)
knitr::opts_chunk$set(dev='cairo_pdf') # printing all ipa symbols

# necessary lines for certain (german) IPA symbols (for <ö>) !!!
Sys.setlocale("LC_ALL", "German")
options(encoding = "UTF-8")

```

## Programme starten

```{r message=FALSE, warning=FALSE}
library(tidyverse)
library(scales)
library(readxl)
library(writexl)
library(phonR)
library(extrafont)

```

## Daten laden

```{r}
vokale <- read_xlsx("data/S03_Vokalformanten_Diagramme.xlsx", sheet ="A1-4_alle") %>% 
  janitor::clean_names() %>% 
  dplyr::select(-studierende) %>% 
  mutate(geschlecht = "f") %>% 
  dplyr::select(sprecherin, geschlecht, vokal, f1, f2, dauer, lange, wort, phrase) %>% 
  mutate(l1_l2 = ifelse(sprecherin == "Deutsche", "L1", "L2")) %>% 
  mutate(vokal = str_replace(vokal, "F:", "E:")) %>% 
  mutate(vowel = vokal)
head(vokale)

vergleich <- read_xlsx("data/S03_Vokalformanten_Diagramme.xlsx", sheet ="A10_Vgl_L1_L2_tab") %>% 
  janitor::clean_names() %>% 
  mutate(phonem = str_replace(phonem, "EE", "E:")) %>% 
  rename(f1_l1 = f1_in_hz,
         f2_l1 = f2_in_hz,
         dauer_l1 = dauer_in_ms,
         vokal = phonem)
head(vergleich)

```


```{r}
df0 <- read.csv("data/Deutsche_formants.Table.csv", stringsAsFactors = FALSE, fileEncoding = "UTF-8") 
df1a <- read.csv("data/Monika_I_formants.Table.csv", stringsAsFactors = FALSE, fileEncoding = "UTF-8") 
df1b <- read.csv("data/Monika_II_formants.Table.csv", stringsAsFactors = FALSE, fileEncoding = "UTF-8") 
df2 <- read.csv("data/Donna_formants.Table.csv", stringsAsFactors = FALSE, fileEncoding = "UTF-8")
df3 <- read.csv("data/Metka_formants.Table.csv", stringsAsFactors = FALSE, fileEncoding = "UTF-8") 
df4 <- read.csv("data/Jasmina_formants.Table.csv", stringsAsFactors = FALSE, fileEncoding = "UTF-8") 
df5 <- read.csv("data/Teodor_II_formants.Table.csv", stringsAsFactors = FALSE, fileEncoding = "UTF-8") 

df0 <- df0 %>% mutate(speaker = "Deutsche")
df1a <- df1a %>% mutate(speaker = "Monika1")
df1b <- df1b %>% mutate(speaker = "Monika2")
df2 <- df2 %>% mutate(speaker = "Donna")
df3 <- df3 %>% mutate(speaker = "Metka")
df4 <- df4 %>% mutate(speaker = "Jasmina")
df5 <- df5 %>% mutate(speaker = "Teodor")

df <- rbind(df0,df1a,df1b,df2,df3,df4,df5)
head(df)

```


## IPA syms

```{r}
par(family='Helvetica')
par(family = "Charis SIL")

i = "i:"
I = "ɪ"
y = "y:"
Y = "ʏ"
e = "e:"
E = "ɛ"
EE = "ɛ\u02D0"
oe = "ø:"
oe = "ø\u02D0"
# oe = "\u00F8" # wird nicht gedruckt
# oe = "\u00D8" # ok, aber eigentlich ein anderes Phonem
# oe = "\u2205" # ok, aber eigentlich ein anderes Phonem
# oe = "&#248" # wird nicht gedruckt
OE = "œ"
# OE = "\u0153"
# OE = "&#339"
schwa = "ə"
a = "a"
A = "a:"
o = "o:"
O = "ɔ"
u = "u:"
U = "ʊ"

ipavow = c(a,A,e,E,EE,I,i,O,o,U,u,Y,y,OE,oe, schwa) %>%  as_tibble() %>% rename(vowel = value)

vergleich <- vergleich %>% cbind(ipavow) %>% dplyr::select(-phonem_ipa_1, -phonem_ipa_2)

```


```{r}
# Deutsche Vokale
vowel_lookup =
  c(
    ii = "i:",
    I = "ɪ",
    yy = "y:",
    Y = "ʏ",
    ee = "e:",
    E = "ɛ",
    EE = "ɛ\u02D0",
    Ea = "ɛa",
    oe = "ø:",
    oe = "ø\u02D0",
    # oe = "\u00F8" # wird nicht gedruckt
    # oe = "\u00D8" # ok, aber eigentlich ein anderes Phonem
    # oe = "\u2205" # ok, aber eigentlich ein anderes Phonem
    # oe = "&#248" # wird nicht gedruckt
    OE = "œ",
    OOE = "œ:",
    # OE = "\u0153"
    # OE = "&#339"
    schwa = "ə",
    a = "a",
    AA = "a:",
    oo = "o:",
    O = "ɔ",
    OO = "ɔ:",
    uu = "u:",
    U = "ʊ"
    
  )

df$IPA <- vowel_lookup[df$vowel]

```


## Vergleich der Vokalformanten

Verglichen werden Vokale deutscher Muttersprachler_innen mit Vokalen von Studierenden des Deutschen als Fremdsprache. Verglichen werden die ersten beiden Vokalformanten (F1 und F2). In den Diagrammen werden IPA-Symbole verwendet.

```{r}
vgl_pivot <- vergleich %>% 
  group_by(vokal) %>% 
  pivot_longer(f1_l1:dauer_l2, names_to = "category", values_to = "value") %>% 
  separate(category, into = c("category", "l1_l2")) %>% 
  drop_na() %>% 
  pivot_wider(names_from = category, values_from = value)
head(vgl_pivot)

# par(family='Charis SIL')
(graph4 <- vgl_pivot %>% 
  drop_na() %>% 
  group_by(vokal, l1_l2, lange) %>% 
  ggplot(aes(f2,f1, label = vowel)) +
  geom_hex(alpha = 0.2, show.legend = F) +
  theme(text=element_text(size=16)) + # family = "Charis SIL"
  geom_text(aes(label = vowel, color = vowel), # family = "Charis SIL"
            vjust = 1, hjust = 1, check_overlap = T, show.legend = F, size = 6) +
  # geom_label(aes(x = mean(f2), y = mean(f1)), color = "black") + 
  # stat_ellipse() +
  scale_y_reverse() +
  scale_x_reverse(breaks = c(1000, 1250, 1500, 1750, 2000, 2250, 2500)) +
  facet_wrap(~ lange + l1_l2) +
  theme_light() + 
  labs(y = "Formant F1: tief >> hoch",
       x = "Formant F2: << vorne - hinten >>") +
  theme(#panel.grid.major=element_blank(),
        #panel.grid.minor=element_blank(),
        # text = element_text(family='Charis SIL'),
        plot.title = element_text(hjust = 0.5),
        legend.position = "none")
)
ggsave("pictures/vergleich_vokalformanten_lang_kurz_ipa.jpg")

library(plotly)
ggplotly(graph4) %>% layout(showlegend = FALSE)


```


```{r}
font = list(
  # family = 'Charis SIL',
  family = 'Arial',
  size = 15,
  color = "black"
)

label = list(
  bgcolor = "white",
  bordercolor = "transparent",
  font = font
)

library(plotly)
(graph4_interactive <- ggplotly(graph4, tooltip=c("x", "y", "text")) %>% 
  style(hoverlabel = label) %>%
  layout(showlegend = FALSE,
         font = font,
         yaxis = list(fixedrange = TRUE),
         xaxis = list(fixedrange = TRUE)) %>%
  config(displayModeBar = FALSE, showTips = T)
)

library(htmlwidgets)
saveWidget(graph4_interactive, "pictures/vokalformanten_interaktiv_l1_l2_lang_kurz.html", 
           selfcontained = T)

# Sys.setenv("plotly_username"="dataslice")
# Sys.setenv("plotly_api_key"="x")
# 
# api_create(space_times, "Space Times")

# save it in html
library("htmlwidgets")
saveWidget(graph4_interactive,"tmp.html", selfcontained = F)

# and in pdf
library(webshot)
webshot("tmp.html","pictures/vokalformanten_interaktiv_l1_l2_lang_kurz.png", delay =5, vwidth = 1000, vheight=800)
webshot("tmp.html","pictures/vokalformanten_interaktiv_l1_l2_lang_kurz.pdf", delay =5, vwidth = 800, vheight=600)


```


```{r}
vgl_pivot <- vergleich %>% 
  group_by(vokal) %>% 
  pivot_longer(f1_l1:dauer_l2, names_to = "category", values_to = "value") %>% 
  separate(category, into = c("category", "l1_l2")) %>% 
  drop_na() %>% 
  pivot_wider(names_from = category, values_from = value)
head(vgl_pivot)

(graph5 <- vgl_pivot %>% 
  drop_na() %>% 
  group_by(vokal, l1_l2, lange) %>% 
  ggplot(aes(f2,f1)) +
  geom_hex(alpha = 0.2, show.legend = F) +
  geom_text(aes(label = vowel, color = vowel), 
            vjust = 1, hjust = 1, check_overlap = T, show.legend = F, size = 6) +
  scale_y_reverse() +
  scale_x_reverse(breaks = c(1000, 1250, 1500, 1750, 2000, 2250, 2500)) +
  facet_wrap(~ l1_l2) +
  theme_light() + 
  labs(y = "Formant F1: tief >> hoch",
       x = "Formant F2: << vorne - hinten >>")
)
ggsave("pictures/vergleich_vokalformanten_lang_kurz_ipa.jpg")

library(plotly)
ggplotly(graph5) %>% layout(showlegend = FALSE)

```

Messungen von TP mit Praat-Script (👉 Matt Winn: https://github.com/mwinn83)

```{r}
library(ggrepel)

(graph6 <- df %>% 
   filter(speaker != "Monika1") %>% 
    group_by(vowel, speaker, IPA) %>% 
  summarise(f1 = mean(F1),
            f2 = mean(F2)) %>% 
  ggplot(aes(f2,f1)) +
  geom_hex(alpha = 0.2, show.legend = F) +
  geom_text(aes(label = IPA, color = IPA),
            vjust = 1, hjust = 1, check_overlap = T, show.legend = F, size = 5) +
  # geom_label_repel(aes(label = IPA, color = IPA),
  #           vjust = 1, hjust = 1, check_overlap = T, show.legend = F, size = 5) +
  scale_y_reverse() +
  scale_x_reverse(breaks = c(1000, 1250, 1500, 1750, 2000, 2250, 2500)) +
  facet_wrap(~ speaker) +
  # theme_light() + 
  theme(axis.text.x = element_text(angle = 60, hjust = 1)) +
  labs(y = "Formant F1: tief >> hoch",
       x = "Formant F2: << vorne - hinten >>")
 )

ggsave("pictures/messungen_tp_vokalformanten_ipa.jpg", dpi = 100, width = 10, height = 10)

library(plotly)
ggplotly(graph6) %>% layout(showlegend = FALSE)

```


```{r}
vowlist1 <- c("i:","I","ü:","Ü","e:","E","ö:","Ö","E:","a:","a","o:","O","u:","U") # unsere Symbole
vowlist2 = c("i:","I","ue:","Ue","e:","E","oe:","Oe","E:","a:","a","o:","O","u:","U") # Umlautsymbole ersetzt
vowlist3 = c("i:","I","y:","Y","e:","E","2:","9","E:","a:","a","o:","O","u:","U") # Sampa
vowlist4 = c("i:","I","ii:","II","e:","E","ee:","EE","E:","a:","a","o:","O","u:","U") # Verdoppelung langer Vokale

```


```{r}
vokale_agg <- vokale %>% 
  group_by(vokal, lange, l1_l2) %>% 
  summarise(f1_avg = mean(f1),
            f2_avg = mean(f2),
            dauer_avg = mean(dauer))

ipavow2 = c(a,A,E,e,EE,I,i,O,OE,o,oe,U,Y,u,y) %>%  as_tibble() %>% rename(vowel = value)

vokale_agg1 <- vokale_agg %>% filter(l1_l2 == "L1") %>% cbind(ipavow2)
vokale_agg2 <- vokale_agg %>% filter(l1_l2 == "L2") %>% cbind(ipavow2)
vokale_agg <- rbind(vokale_agg1, vokale_agg2) %>% as_tibble()
head(vokale_agg)

```

```{r}
library(tidytext)
library(ggrepel)

(graph <- vokale %>% 
  group_by(vokal, l1_l2, color = vokal, label = vokal, fill = vokal, shape = vokal) %>% 
  ggplot(aes(f2,f1)) +
  geom_hex(alpha = 0.2, show.legend = F) +
  geom_label(data = vokale_agg, label = vokale_agg$vowel, aes(x = f2_avg, y = f1_avg), color = "black") + 
  stat_ellipse(level = 0.67, geom = "polygon", alpha = 0.2) +
  scale_color_discrete(breaks = c("a","a:","e:","E","E:","I","i:","O","o:","U","u:","Y","y:","Ö","ö")) +
  # geom_text(aes(label = vokal, color = vokal), vjust = 1, hjust = 1, check_overlap = T, show.legend = F) +
  scale_y_reverse() +
  scale_x_reverse() +
  facet_wrap(~ l1_l2) +
  theme_light() + 
  guides(color = F) +
  labs(y = "Formant F1: tief >> hoch",
       x = "Formant F2: << vorne - hinten >>")
)

```


```{r}
(graph <- vokale_agg %>% 
  group_by(vokal, l1_l2, label = vowel) %>% 
  ggplot(aes(f2_avg,f1_avg)) +
  geom_hex(alpha = 0.2, show.legend = F) +
  geom_text(aes(label = vowel, color = vowel), 
            size = 6, vjust = 1, hjust = 1, check_overlap = T, show.legend = F) +
  scale_y_reverse() +
  scale_x_reverse() +
  facet_wrap(~ l1_l2) +
  theme_light() + 
  labs(y = "Formant F1: tief >> hoch",
       x = "Formant F2: << vorne - hinten >>")
)
ggsave("pictures/vokalformanten.jpg")

library(plotly)
ggplotly(graph) %>% layout(showlegend = FALSE)

```


```{r}
vgl_pivot <- vergleich %>% 
  group_by(vokal) %>% 
  pivot_longer(f1_l1:dauer_l2, names_to = "category", values_to = "value") %>% 
  separate(category, into = c("category", "l1_l2")) %>% 
  drop_na() %>% 
  pivot_wider(names_from = category, values_from = value)
head(vgl_pivot)

(graph2 <- vgl_pivot %>% 
  drop_na() %>% 
  group_by(vokal, l1_l2) %>% 
  ggplot(aes(f2,f1)) +
  geom_hex(alpha = 0.2, show.legend = F) +
  geom_text(aes(label = vowel, color = vowel), 
            size = 6, vjust = 1, hjust = 1, check_overlap = T, show.legend = F) +
  scale_y_reverse() +
  scale_x_reverse(breaks = c(1000, 1250, 1500, 1750, 2000, 2250, 2500)) +
  facet_wrap(~ l1_l2) +
  theme_light() + 
  labs(y = "Formant F1: tief >> hoch",
       x = "Formant F2: << vorne - hinten >>")
)
ggsave("pictures/vergleich_vokalformanten.jpg")

library(plotly)
ggplotly(graph2) %>% layout(showlegend = FALSE)


```


```{r}
vgl_pivot <- vergleich %>% 
  group_by(vokal) %>% 
  pivot_longer(f1_l1:dauer_l2, names_to = "category", values_to = "value") %>% 
  separate(category, into = c("category", "l1_l2")) %>% 
  drop_na() %>% 
  pivot_wider(names_from = category, values_from = value)
head(vgl_pivot)

(graph3 <- vgl_pivot %>% 
  drop_na() %>% 
  group_by(vokal, l1_l2, lange) %>% 
  ggplot(aes(f2,f1)) +
  geom_hex(alpha = 0.2, show.legend = F) +
  geom_text(aes(label = vowel, color = vowel), 
            size = 6, vjust = 1, hjust = 1, check_overlap = T, show.legend = F) +
  scale_y_reverse() +
  scale_x_reverse(breaks = c(1000, 1250, 1500, 1750, 2000, 2250, 2500)) +
  facet_wrap(~ lange + l1_l2) +
  theme_light() + 
  labs(y = "Formant F1: tief >> hoch",
       x = "Formant F2: << vorne - hinten >>")
)
ggsave("pictures/vergleich_vokalformanten_lang_kurz.jpg")

library(plotly)
ggplotly(graph2) %>% layout(showlegend = FALSE)

```

```{r}
library(phonR)

par(mfrow = c(1, 1))
with(vokale_agg, plotVowels(f1_avg, f2_avg, vowel, group = lange, pch.tokens = vowel, cex.tokens = 1.2, 
    alpha.tokens = 0.3, plot.means = TRUE, pch.means = vowel, cex.means = 2, var.col.by = vowel, 
    var.sty.by = lange, hull.fill = TRUE, hull.line = TRUE, fill.opacity = 0.1, 
    pretty = TRUE))

# 1. Open jpeg file
jpeg("pictures/phonR_vowel_space.jpg", 
     width = 840, height = 535)
# 2. Create the plot
with(vokale_agg, plotVowels(f1_avg, f2_avg, vowel, group = lange, pch.tokens = vowel, cex.tokens = 1.2, 
    alpha.tokens = 0.3, plot.means = TRUE, pch.means = vowel, cex.means = 2, var.col.by = vowel, 
    var.sty.by = lange, hull.fill = TRUE, hull.line = TRUE, fill.opacity = 0.1, 
    pretty = TRUE))
# 3. Close the file
dev.off()

```


```{r}
library(phonR)

par(mfrow = c(1, 1))
with(vokale, plotVowels(f1, f2, vokal, group = lange, pch.tokens = vokal, cex.tokens = 1.2, 
    alpha.tokens = 0.3, plot.means = TRUE, pch.means = vokal, cex.means = 2, var.col.by = lange, 
    var.sty.by = lange, hull.fill = TRUE, hull.line = TRUE, fill.opacity = 0.1, 
    pretty = TRUE))

# 1. Open jpeg file
jpeg("pictures/phonR_vowel_space2.jpg", 
     width = 840, height = 535)
# 2. Create the plot
with(vokale, plotVowels(f1, f2, vokal, group = lange, pch.tokens = vokal, cex.tokens = 1.2, 
    alpha.tokens = 0.3, plot.means = TRUE, pch.means = vokal, cex.means = 2, var.col.by = lange, 
    var.sty.by = lange, hull.fill = TRUE, hull.line = TRUE, fill.opacity = 0.1, 
    pretty = TRUE))
# 3. Close the file
dev.off()

```


