# Odzadnji slovar

Sestaviti želimo odzadnji slovar za nemški jezik in ga izvoziti v obliki preglednice `Excel`, tako da bo na razpolago uporabnikom, ki programskega jezika `R` ne uporabljajo. 

## Knjjižnice 

```{r message=FALSE, warning=FALSE}
library(tidyverse)
library(stringi)
library(writexl)
library(quanteda)
opt <- quanteda_options()
# Parallel computing of 10 processor cores
opt$threads = 10
```

## Branje podatkovnega niza

Uporabljamo zbirko člankov iz nemškega časnika *Der Spiegel*. Zbirka je shranjena v obliki `rds`. Datoteko odpremo s funkcijo `readRDS()` ali `read_rds()`. Slednja je na razpolago, če smo prej zagnali knjižnico `(tidyverse)`. 

```{r message=FALSE, warning=FALSE}
ausland2 <- readRDS("data/spiegel_politik_deutschland2.rds")
```

## Ustvarjanje jezikovnega gradiva

Ustvarimo jezikovno gradivo s funkcijo `corpus()`, ki je sestavni del knjižnice `quanteda`. Ime novega korpusa naj bo *aus2*.

```{r message=FALSE, warning=FALSE}
aus2 <- corpus(ausland2)
```

## Seznam pojavnic

Korpus je osnova za sestavo seznama pojavnic. Za to nalogo imamo v knjižnici `quanteda` funkcijo `tokens()`. S to funkcijo lahko odstranimo tudi sestavne dele besedil, ki jih za sestavo slovarja ne potrebujemo, in sicer s funkcijami `remove_...`.

Funkcija `proc.time()` ni nujno potrebna, uporabljamo jo le za ponazorilo, kako lahko izmerimo trajanje postopka.

```{r message=FALSE, warning=FALSE}
start <- proc.time()

toks.aus2 <- tokens(aus2, remove_punct = T, remove_numbers = T, remove_symbols = T, remove_url = T,
                    remove_separators = T)

end <- proc.time()
print(end - start)
```

## Besedilno besedna matrika

Iz besedilno besedne matrike (`dfm` - document feature matrix iz knjižnice `quanteda`) bomo naredili podatkovni niz. S funkcijo `t()` (tj. transponirati, angl. *transpose*) obrnemo matriko in jo zatem pretvorimo v podatkovni niz (`data.frame`). Knjižnica `tidyverse` ima namreč veliko funkcij za prilagajanje tabel. 

```{r message=FALSE, warning=FALSE}
dfmaus <- dfm(toks.aus2, remove = c("zzzschh", "zzzrrrk", "zz"))
dfmaust <- t(dfmaus)
dfmaust <- convert(dfmaust[,1], to = "data.frame") %>% 
  rename(Tokens = doc_id, Text = text1)
```

Če bi želeli v programskem okolju `R` poizvedovati po soglasniških sklopih na koncu besed, bi to lahko opravili z *regularnimi izrazi* (*regular expressions*. 

V spodnjem zgledu iščemo končni soglasniški sklop *nf*. Izhodišče je tabela, ki vsebuje besede v stolpcu *Tokens*. Želimo priklicati le besede brez ponavljanja, kar določimo s funkcijo `distinct()`. Sledi izbor besed po gornjem merilu. Zato potrebujemo funkciji `filter()` in `str_detect()`. V oklepajih funkcije `str_detect()` navedemo v narekovajih regularni izraz. V tem primeru sledi iskanemu soglasniškemu sklopu znak `$`, kar označuje konec znakovnega niza v stolpcu `Tokens`.

```{r message=FALSE, warning=FALSE}
consclust <- dfmaust %>% 
  distinct(Tokens) %>% 
  filter(str_detect(Tokens, "nd$|nt$|nz$|ns$|nsch$|nf$"))

consclust %>% slice_sample(n = 10) %>% pull()
```

V naslednjem koraku bomo povečali število končnih soglasniških sklopov. S pomočjo **regularnega izraza** bomo dodali bomo stolpec s končnim soglasniškim sklopom besedne oblike. Regularni izraz je sestavljen iz dveh parov oglatih oklepajev, v katerih so nanizani soglasniki, ki so programu na izbiro za sestavo sklopa, in znakom za dolar `$`, ki označuje konec znakovnega niza. Dodajamo tudi stolpec, ki vsebuje obrnjene besedne oblike. 

Podatkovni niz conclust prikazujemo s funkcijo `datatable()` knjižnice `DT`, ki omogoča filtriranje in shranjevanje tabele. 

```{r message=FALSE, warning=FALSE}
consclust <- dfmaust %>% 
  distinct(Tokens) %>% 
  mutate(Reversed = stri_reverse(Tokens)) %>% 
  mutate(final_cluster = str_extract(Tokens, 
                         "[bdfghklmnprstz][bdfghklmnprstz]$")) %>% 
  filter(!is.na(final_cluster))

library(DT)
consclust %>% 
  # DT::datatable(fillContainer = TRUE, filter = "top",
  #               options = list(pageLength = 6))
  DT::datatable(filter = "top", fillContainer = TRUE, 
                extensions = 'Buttons', "ColReorder", 
                options = 
                  list(pageLength = 8, colReorder = TRUE, 
                       dom = 'Bfrtip', 
                       buttons = 
                         c('colvis','copy', 'csv', 
                           'excel', 'pdf', 'print'))) %>% 
  formatStyle("Tokens", target = 'row', 
              backgroundColor = 
                styleEqual(c(0, 1), c('gray30', 'lightblue')))
```

Če bi v odzadnjem slovarju želeli zbrati le slovarske enote (leme) namesto besednih oblik, potem bi potrebovali knjižnico `udpipe` ali `spacyr` za lematizacijo besednih oblik. 


## Izvoz odzadnjega slovarja

Pridobljene besede s končnimi soglasniškimi sklopi shranimo v obliki tabele ali seznama na disk. 

```{r}
library(writexl)
write_xlsx(consclust, "data/words_final_consonant_clusters.xlsx")
```

S tem so pridobili odzadnji slovar. V nadaljevanju je prikazan postopek z uporobo funkcije `kwic()` iz knjižnice `quanteda`.


## Odzadnji slovar KWIC

Nadaljujemo z besedilno besedno matriko (dfm), ki smo jo že sestavili. 

S funkcijo `distinct()` poskrbimo za to, da v tabeli ni podvojenih izrazov, in s funkcijo `arrange(desc())` razvrščamo pojavnice padajoče. Nazadnje pa v oglatih oklepajih *dfmaust*`[, 1]` določimo, da želimo obržati le stolpec s pojavnicami.

```{r message=FALSE, warning=FALSE}
library(tidyverse)
dfmaust <- dfmaust %>% 
  distinct() %>% 
  arrange(desc(Tokens))
dfmaust <- dfmaust[,1]
```


## Obračanje pojavnic

Knjižnica `stringi` ima funkcijo `stri_reverse()`, s katero obrnemo pojavnice. 

```{r message=FALSE, warning=FALSE}
library(stringi)
final_result <- stri_reverse(dfmaust)
```


## Sestava slovarja

Poglejmo, kaj že imamo! Seznam navadnih pojavnic in seznam obrnjenih pojavnic. 

```{r}
head(dfmaust)
head(final_result)
```

Za sestavo slovarja, ki ga lahko izvozimo v obliki Excelove tabele, pa nadaljujemo: najprej seznam obrnjenih in neobrnjenih pojavnic povežemo s funkcijo `cbind()` in `as_tibble()` v novo tabelo z imenom *dict_rev*. 

Novo tabelo lahko izvozimo v obliki Excelove preglednice (gl. spodaj), če to želimo. 

```{r message=FALSE, warning=FALSE}
dict_rev <- cbind(dfmaust, final_result)
dict_rev <- as_tibble(dict_rev)
head(dict_rev) %>% rmarkdown::paged_table()
```


## Iskanje po slovarju

Naredili bomo še eno tabelo, ki pa vsebuje samo določene soglasniške sklope na koncu besed. To tabelo bomo kasneje tudi izvozili. 

Poizvedovanje opravimo s funkcijo `kwic()` iz knjižnice `quanteda`. Seznam pojavnic z zaželenimi končnimi soglasniškimi sklopi poimenujemo *reversed*. Ta seznam pretvorimo s funkcijo `as_tibble()` v tabelo, tako da dobi vsak stolpec svoje ime, npr. `keyword` je iskana beseda, `pattern` pa iskani soglasniški sklop. 

Izberemo stolpec `reversed$keyword` in s funkcijo `stri_reverse()` obrnemo besede, tako da imamo tudi stolpec normalno obrnjenih besed. 

Oba stolpca povežemo s funkcijo `cbind()` v tabelo, v kateri so besede z zgoraj izbranimi končnimi soglasniškimi sklopi. Tabela dobi ime *dict_both*. 

Tabelo še malo oblikujemo, kar v tem primeru najhitreje opravimo z oglatimi oklepaji, v katere zapišemo zaželeni vrstni red izbranih stolpcev tabele: `dict_both[, c(2,1,6,8)]`. 

Tabelo razvrstimo po vzorcu soglasniških sklopov: `arrange(desc(pattern))`. 

```{r message=FALSE, warning=FALSE}
reversed <- kwic(final_result, pattern = c("tn*", "dn*", "zn*", "sn*", "fn*", "schn*"))

reversed <- as_tibble(reversed)
nonreversed <- stri_reverse(reversed$keyword)

dict_both <- cbind(nonreversed, reversed)
dict_both <- dict_both[, c(2,1,6,8)] %>% 
  arrange(desc(pattern))

head(dict_both) %>% rmarkdown::paged_table()
```

Kwic slovar vsebuje tudi stolpec *docname* z navedbo besedila, iz katerega je vzeta besedna oblika s končnim soglasniškim sklopom. 


## Izvoz kwic slovarja

Obe obliki slovarja izvozimo s knjižnico `writexl`, tako da ju lahko odpremo v `Excelu` ali drugem tabelarnem programu. 

```{r message=FALSE, warning=FALSE}
library(writexl)

write_xlsx(dict_rev, "data/odzadnji_slovar_ruecklaeufiges_woerterbuch1.xlsx")

write_xlsx(dict_both, "data/odzadnji_slovar_ruecklaeufiges_woerterbuch2.xlsx")

```

