# Modals in Slovene Texts

## Programi

```{r message=FALSE, warning=FALSE}
library(tidyverse)
library(scales)
library(janitor)
library(readtext)
library(quanteda)
library(quanteda.textmodels)
library(quanteda.textstats)
library(quanteda.textplots)
library(tidytext)
library(readxl)
library(writexl)

```

## Branje besedil

```{r message=FALSE, warning=FALSE}
slovtwit1 <- read_rds("data/tmls_all_slo_politicians_2021-03-21.rds")
head(slovtwit1)

slovtwit <- read_rds("data/tmls_all_slo_politicians_2021-09-18.rds")
head(slovtwit)

```


```{r message=FALSE, warning=FALSE}
parent_folder<-"data/casniki/"
filenames <- list.files(parent_folder, recursive=TRUE, full.names = T, pattern = "\\.json$")
head(filenames, 3)

```


```{r message=FALSE, warning=FALSE}
# slovbes <- lapply(filenames,load,.GlobalEnv)
slovcas <- readtext(filenames, text_field = "text", encoding = "latin1", verbosity = 0,
                    ignore_missing_files = T)
slovcas


```


## Korpus

```{r message=FALSE, warning=FALSE}
sltwit_corp <- corpus(slovtwit, text_field = "text")

```


```{r message=FALSE, warning=FALSE}
slcas_corp <- corpus(slovcas)

```


```{r eval=requireNamespace("DT", quietly=TRUE)}
library(DT)
slcas_stat <- summary(slcas_corp, n = 2674)
# DT::datatable(slcas_stat, fillContainer = TRUE, filter = "top",
#               options = list(pageLength = 4))

DT::datatable(head(slcas_stat, 30), 
              filter = "top", fillContainer = TRUE, 
              extensions = 'Buttons', "ColReorder", 
              options = list(pageLength = 10, 
                             colReorder = TRUE,
                             dom = 'Bfrtip',
    buttons = c('colvis','copy', 'csv', 'excel', 'pdf', 'print')
  )) %>% 
  formatStyle("Text",
  target = 'row',
  backgroundColor = styleEqual(c(0, 1), c('gray30', 'lightblue')))

```


Ponovno združi statistiko in text v eno podatkovno zbirko.

```{r message=FALSE, warning=FALSE}
slcas <- slcas_stat %>% 
  rename(doc_id = Text) %>% 
  left_join(slovcas)

```

```{r message=FALSE, warning=FALSE}
slcas_summary <- textstat_summary(slcas_corp) %>% 
   rename(doc_id = document)
```


```{r message=FALSE, warning=FALSE}
slcas1 <- as_tibble(slcas) %>% 
  left_join(slcas_summary, by = "doc_id")

DT::datatable(head(slcas1, 30), 
              filter = "top", fillContainer = TRUE, 
              extensions = 'Buttons', "ColReorder", 
              options = list(pageLength = 10, 
                             colReorder = TRUE,
                             dom = 'Bfrtip',
    buttons = c('colvis','copy', 'csv', 'excel', 'pdf', 'print')
  )) %>% 
  formatStyle("doc_id",
  target = 'row',
  backgroundColor = styleEqual(c(0, 1), c('gray30', 'lightblue')))

```


#### Zapiši na disk.

```{r message=FALSE, warning=FALSE}
# write_csv2(slcas1, "data/slovenski_casniki.csv")

```


## Besedne oblike in matrika

```{r message=FALSE, warning=FALSE}
slcas_toks <- tokens(slcas_corp, remove_numbers = T, remove_punct = T, 
                     remove_symbols = T, remove_url = T)
slcas_dfm <- dfm(slcas_toks)

```


## Pogostnost oblik

```{r message=FALSE, warning=FALSE}
freqs <- textstat_frequency(slcas_dfm) 

DT::datatable(head(freqs, 30), 
              filter = "top", fillContainer = TRUE, 
              extensions = 'Buttons', "ColReorder", 
              options = list(pageLength = 10, 
                             colReorder = TRUE,
                             dom = 'Bfrtip',
    buttons = c('colvis','copy', 'csv', 'excel', 'pdf', 'print')
  )) %>% 
  formatStyle("feature",
  target = 'row',
  backgroundColor = styleEqual(c(0, 1), c('gray30', 'lightblue')))

```


## Konkordance

Za sestavo konkordanc, ki vsebujejo zaželene naklonske zgradbe, uporabljamo funkcijo `kwic()` programa `quanteda`. Konkordanco lahko ustvarimo iz jezikovnega gradiva (`corpus`) ali besednega seznama (`tokens`). Prednostni način je slednji, saj nam omogoča tudi izločanje nezaželenih izrazov (npr. url, številk idr.).

```{r message=FALSE, warning=FALSE}
slcas_toks2 <- tokens(slcas_corp, remove_numbers = T, 
                      remove_punct = FALSE, 
                     remove_symbols = T, remove_url = T)

```


```{r message=FALSE, warning=FALSE}
treba <- kwic(slcas_toks2, pattern = "treba")

```

S funkcijo `as_tibble()` pretvorimo konkordanćni seznam v podatkovni niz ali tabelo (prim. `Excel`). To nam omogoča lepši in preglednejši izpis preglednice in računanje deležev in drugih količin s funkcijami programskega svežnja `tidyverse`.

```{r message=FALSE, warning=FALSE}
treba_kwic <- as_tibble(treba)

DT::datatable(treba_kwic, 
              filter = "top", fillContainer = TRUE, 
              extensions = 'Buttons', "ColReorder", 
              options = list(pageLength = 10, 
                             colReorder = TRUE,
                             dom = 'Bfrtip',
    buttons = c('colvis','copy', 'csv', 'excel', 'pdf', 'print')
  )) %>% 
  formatStyle("keyword",
  target = 'row',
  backgroundColor = styleEqual(c(0, 1), c('gray30', 'lightblue')))

```


```{r message=FALSE, warning=FALSE}
morati <- kwic(slcas_toks2, 
               pattern = c("morati", "mora", "moram", "moraš",
                           "morava", "morata", "morajo", "moramo",
                           "moral", "morala", "morali", "morale",
                           "moralo"))

```


```{r message=FALSE, warning=FALSE}
morati_kwic <- as_tibble(morati)

DT::datatable(morati_kwic, 
              filter = "top", fillContainer = TRUE, 
              extensions = 'Buttons', "ColReorder", 
              options = list(pageLength = 10, 
                             colReorder = TRUE,
                             dom = 'Bfrtip',
    buttons = c('colvis','copy', 'csv', 'excel', 'pdf', 'print')
  )) %>% 
  formatStyle("keyword",
  target = 'row',
  backgroundColor = styleEqual(c(0, 1), c('gray30', 'lightblue')))

```


```{r message=FALSE, warning=FALSE}
morati_kwic %>% 
  count(pattern, sort = T) %>% 
  mutate(pattern = fct_reorder(pattern, n)) %>% 
  ggplot(aes(n, pattern, fill = rainbow(12))) +
  geom_col() +
  theme(legend.position = "none")

```

Next, we calculate the frequency and dispersion of tokens per narrative, which contain the terms ‘dark’ and ‘light’.

```{r message=FALSE, warning=FALSE}
term1 <- kwic(slcas_toks2, "treba", valuetype = "regex", case_insensitive = T) %>% 
  group_by(docname) %>% 
  summarise(hits = n()) %>% 
  mutate(percentage = hits/(slcas_stat$Tokens[1:length(hits)]/100), searchterm = "treba") %>%
  arrange(desc(percentage))

term2 <- kwic(slcas_toks2, "mora*", valuetype = "regex", case_insensitive = T) %>%
  group_by(docname) %>% 
  summarise(hits = n()) %>% 
  mutate(percentage = hits/(slcas_stat$Tokens[1:length(hits)]/100), searchterm = "mora*") %>% arrange(desc(percentage))

```

```{r message=FALSE, warning=FALSE}
term1 %>% 
  arrange(-percentage) %>% 
  DT::datatable(fillContainer = TRUE, filter = "top",
                options = list(pageLength = 4))
```


```{r message=FALSE, warning=FALSE}
term2 %>% 
  arrange(-percentage) %>% 
  DT::datatable(fillContainer = TRUE, filter = "top",
                options = list(pageLength = 4))
```


## Kolokacije

```{r message=FALSE, warning=FALSE}
collo2 <- textstat_collocations(slcas_corp)

```


```{r message=FALSE, warning=FALSE}
collo2 %>% 
  filter(str_detect(collocation, "\\btreba\\b")) %>% 
DT::datatable(filter = "top", fillContainer = TRUE, 
              extensions = 'Buttons', "ColReorder", 
              options = list(pageLength = 10, 
                             colReorder = TRUE,
                             dom = 'Bfrtip',
    buttons = c('colvis','copy', 'csv', 'excel', 'pdf', 'print')
  )) %>% 
  formatStyle("collocation",
  target = 'row',
  backgroundColor = styleEqual(c(0, 1), c('gray30', 'lightblue')))

```


```{r message=FALSE, warning=FALSE}
collo2 %>% 
  filter(str_detect(collocation, "\\bmora")) %>% 
DT::datatable(filter = "top", fillContainer = TRUE, 
              extensions = 'Buttons', "ColReorder", 
              options = list(pageLength = 10, 
                             colReorder = TRUE,
                             dom = 'Bfrtip',
    buttons = c('colvis','copy', 'csv', 'excel', 'pdf', 'print')
  )) %>% 
  formatStyle("collocation",
  target = 'row',
  backgroundColor = styleEqual(c(0, 1), c('gray30', 'lightblue')))

```


```{r message=FALSE, warning=FALSE}
collo3 <- textstat_collocations(slcas_corp, size = 3, tolower = T)

```


```{r message=FALSE, warning=FALSE}
collo3 %>% 
  filter(str_detect(collocation, "\\btreba\\b")) %>% 
  arrange(-count) %>% 
  DT::datatable(filter = "top", fillContainer = TRUE, 
              extensions = 'Buttons', "ColReorder", 
              options = list(pageLength = 10, 
                             colReorder = TRUE,
                             dom = 'Bfrtip',
    buttons = c('colvis','copy', 'csv', 'excel', 'pdf', 'print')
  )) %>% 
  formatStyle("collocation",
  target = 'row',
  backgroundColor = styleEqual(c(0, 1), c('gray30', 'lightblue')))

```


```{r message=FALSE, warning=FALSE}
collo3 %>% 
  filter(str_detect(collocation, "\\bmora")) %>% 
  arrange(-count) %>% 
  DT::datatable(filter = "top", fillContainer = TRUE, 
              extensions = 'Buttons', "ColReorder", 
              options = list(pageLength = 10, 
                             colReorder = TRUE,
                             dom = 'Bfrtip',
    buttons = c('colvis','copy', 'csv', 'excel', 'pdf', 'print')
  )) %>% 
  formatStyle("collocation",
  target = 'row',
  backgroundColor = styleEqual(c(0, 1), c('gray30', 'lightblue')))

```


## Konkordance (po povedih)

Ena možnost je tokenizacija po povedih, tako da lahko izvlečemo zgradbo iz posameznih povedi. To ima prednost, da lahko določim dolžino in morebitne druge lastnosti povedi, ki vsebuje naklonsko zgradbo, v primerjavi s povedmi brez naklonske zgradbe.

Nastavitev `window = 1` določa, da želimo zajeti eno poved pred iskano zgradbo in eno po iskani zgradbi.

```{r message=FALSE, warning=FALSE}
text <- slovcas$text
toks <- tokens(text, what = 'sentence')

```

"Keyword" je v tem primeru poved z iskano naklonsko zgradbo, "pre" je poved pred njo, "post" pa poved, ki ji sledi.

```{r message=FALSE, warning=FALSE}
kwic_mora_poved <- as_tibble(kwic(
  # toks, phrase('\\bmora*\\b\\s\\b[a-z]*ti\\b'), # follow each other
  toks, phrase('\\bmora*\\b'), # there may be other words in between
  valuetype = 'regex', window = 1))

DT::datatable(kwic_mora_poved, 
              filter = "top", fillContainer = TRUE, 
              extensions = 'Buttons', "ColReorder", 
              options = list(pageLength = 10, 
                             colReorder = TRUE,
                             dom = 'Bfrtip',
    buttons = c('colvis','copy', 'csv', 'excel', 'pdf', 'print')
  )) %>% 
  formatStyle("keyword",
  target = 'row',
  backgroundColor = styleEqual(c(0, 1), c('gray30', 'lightblue')))
```

To bi naredili še za druge naklonske zgradbe.


## Konkordance (fraze)

Druga možnost izvleče besedne zveze iz jezikovnega gradiva (`corpus`).
V tem primeru uporabljamo `kwic()` in kot vzorec (`pattern`) izberemo `phrase()`.

```{r message=FALSE, warning=FALSE}
morati2 <- kwic(slcas_corp, valuetype = "glob",
               pattern = phrase(c("mora* *ti", "mora* *či")), case_insensitive = T)

morati2_kwic <- as_tibble(morati2)

morati2_kwic %>% 
DT::datatable(filter = "top", fillContainer = TRUE, 
              extensions = 'Buttons', "ColReorder", 
              options = list(pageLength = 10, 
                             colReorder = TRUE,
                             dom = 'Bfrtip',
    buttons = c('colvis','copy', 'csv', 'excel', 'pdf', 'print')
  )) %>% 
  formatStyle("keyword",
  target = 'row',
  backgroundColor = styleEqual(c(0, 1), c('gray30', 'lightblue')))

```


```{r message=FALSE, warning=FALSE}
treba2 <- kwic(slcas_corp, valuetype = "glob",
               pattern = phrase(c("treba *ti", "treba *či")), case_insensitive = T)

treba2_kwic <- as_tibble(treba2)

treba2_kwic %>% 
DT::datatable(filter = "top", fillContainer = TRUE, 
              extensions = 'Buttons', "ColReorder", 
              options = list(pageLength = 10, 
                             colReorder = TRUE,
                             dom = 'Bfrtip',
    buttons = c('colvis','copy', 'csv', 'excel', 'pdf', 'print')
  )) %>% 
  formatStyle("keyword",
  target = 'row',
  backgroundColor = styleEqual(c(0, 1), c('gray30', 'lightblue')))

```


```{r message=FALSE, warning=FALSE}
potrebno2 <- kwic(slcas_corp, valuetype = "glob",
               pattern = phrase(c("potrebno *ti", "potrebno *či")), case_insensitive = T)

potrebno2_kwic <- as_tibble(potrebno2)

potrebno2_kwic %>% 
DT::datatable(filter = "top", fillContainer = TRUE, 
              extensions = 'Buttons', "ColReorder", 
              options = list(pageLength = 10, 
                             colReorder = TRUE,
                             dom = 'Bfrtip',
    buttons = c('colvis','copy', 'csv', 'excel', 'pdf', 'print')
  )) %>% 
  formatStyle("keyword",
  target = 'row',
  backgroundColor = styleEqual(c(0, 1), c('gray30', 'lightblue')))

```

### časniki

Zgoraj smo že pridobili konkordance iz besednega seznama (`tokens`), ki smo organizirali po povedih (`sentences`) namesto po besedilih (`doc_id`). Konkordance so prikazovale tri povedi (`keyword`, `pre-` in `post-`).

Spodnji način najprej predvideva pretvorbo jezikovnega gradiva (`corpus`) v povedi (`sentences`), in sicer s funkcijo `corpus_reshape()`, ki je sestavni del programa `quanteda`. Na tak način prikazujemo naklonsko zgradbo kot `keyword`, funkcija `kwic()` pa ima nastavljeno široko okno, tj. `window = 50`.

```{r message=FALSE, warning=FALSE}
slcas_corp_sent <- corpus_reshape(slcas_corp, to = "sentences", use_docvars = T)

```

Poizvedba: med naklonskim izrazom *morati* oz. *treba* in nedoločnikom so lahko tudi druge besede. Vsi izrazi so znotraj določene povedi.

```{r message=FALSE, warning=FALSE}
morati3 <- kwic(slcas_corp_sent, valuetype = "glob", window = 50,
               pattern = phrase(c("mora* *ti", "mora* *či")), case_insensitive = T)

treba3 <- kwic(slcas_corp_sent, valuetype = "glob", window = 50, 
               pattern = phrase(c("treba *ti", "treba *či")), case_insensitive = T)
```

Prikaz konkordančne preglednice.

```{r message=FALSE, warning=FALSE}
morati3_kwic <- as_tibble(morati3)

morati3_kwic %>% 
  DT::datatable(filter = "top", fillContainer = TRUE, 
              extensions = 'Buttons', "ColReorder", 
              options = list(pageLength = 10, 
                             colReorder = TRUE,
                             dom = 'Bfrtip',
    buttons = c('colvis','copy', 'csv', 'excel', 'pdf', 'print')
  )) %>% 
  formatStyle("keyword",
  target = 'row',
  backgroundColor = styleEqual(c(0, 1), c('gray30', 'lightblue')))
```


```{r message=FALSE, warning=FALSE}
treba3_kwic <- as_tibble(treba3)

treba3_kwic %>% 
DT::datatable(filter = "top", fillContainer = TRUE, 
              extensions = 'Buttons', "ColReorder", 
              options = list(pageLength = 10, 
                             colReorder = TRUE,
                             dom = 'Bfrtip',
    buttons = c('colvis','copy', 'csv', 'excel', 'pdf', 'print')
  )) %>% 
  formatStyle("keyword",
  target = 'row',
  backgroundColor = styleEqual(c(0, 1), c('gray30', 'lightblue')))
```


```{r message=FALSE, warning=FALSE}
potrebno3 <- kwic(slcas_corp_sent, valuetype = "glob", window = 50,
               pattern = phrase(c("potrebno *ti", "potrebno *či")), case_insensitive = T)

potrebno3_kwic <- as_tibble(potrebno3)

potrebno3_kwic %>% 
  DT::datatable(filter = "top", fillContainer = TRUE, 
              extensions = 'Buttons', "ColReorder", 
              options = list(pageLength = 10, 
                             colReorder = TRUE,
                             dom = 'Bfrtip',
    buttons = c('colvis','copy', 'csv', 'excel', 'pdf', 'print')
  )) %>% 
  formatStyle("keyword",
  target = 'row',
  backgroundColor = styleEqual(c(0, 1), c('gray30', 'lightblue')))

```


### twitter

Pretvorba jezikovnega gradiva, tako da bo osnovna enota poved (`sentences`).

```{r message=FALSE, warning=FALSE}
sltwit_corp_sent <- corpus_reshape(sltwit_corp, to = "sentences", use_docvars = T)

```

Poizvedba in prikaz konkordančne preglednice.

```{r message=FALSE, warning=FALSE}
morati3tw <- kwic(sltwit_corp_sent, valuetype = "glob", window = 50,
               pattern = phrase(c("mora* *ti", "mora* *či")), case_insensitive = T)

morati3tw_kwic <- as_tibble(morati3tw)

morati3tw_kwic %>% 
DT::datatable(filter = "top", fillContainer = TRUE, 
              extensions = 'Buttons', "ColReorder", 
              options = list(pageLength = 10, 
                             colReorder = TRUE,
                             dom = 'Bfrtip',
    buttons = c('colvis','copy', 'csv', 'excel', 'pdf', 'print')
  )) %>% 
  formatStyle("keyword",
  target = 'row',
  backgroundColor = styleEqual(c(0, 1), c('gray30', 'lightblue')))
```

```{r message=FALSE, warning=FALSE}
treba3tw <- kwic(sltwit_corp_sent, valuetype = "glob", window = 50,
               pattern = phrase(c("treba *ti", "treba *či")), case_insensitive = T)

treba3tw_kwic <- as_tibble(treba3tw)

treba3tw_kwic %>% 
DT::datatable(filter = "top", fillContainer = TRUE, 
              extensions = 'Buttons', "ColReorder", 
              options = list(pageLength = 10, 
                             colReorder = TRUE,
                             dom = 'Bfrtip',
    buttons = c('colvis','copy', 'csv', 'excel', 'pdf', 'print')
  )) %>% 
  formatStyle("keyword",
  target = 'row',
  backgroundColor = styleEqual(c(0, 1), c('gray30', 'lightblue')))
```


```{r message=FALSE, warning=FALSE}
potrebno3tw <- kwic(sltwit_corp_sent, valuetype = "glob", window = 50,
               pattern = phrase(c("potrebno *ti", "potrebno *či")), case_insensitive = T)

potrebno3tw_kwic <- as_tibble(potrebno3tw)

potrebno3tw_kwic %>% 
DT::datatable(filter = "top", fillContainer = TRUE, 
              extensions = 'Buttons', "ColReorder", 
              options = list(pageLength = 10, 
                             colReorder = TRUE,
                             dom = 'Bfrtip',
    buttons = c('colvis','copy', 'csv', 'excel', 'pdf', 'print')
  )) %>% 
  formatStyle("keyword",
  target = 'row',
  backgroundColor = styleEqual(c(0, 1), c('gray30', 'lightblue')))
```

```{r message=FALSE, warning=FALSE}
imeti3tw <- kwic(sltwit_corp_sent, valuetype = "glob", window = 50,
               pattern = phrase(c("ima* za *ti", "ima* za *či", 
                                  "imel* za *ti", "imel* za *či")), case_insensitive = T)

imeti3tw_kwic <- as_tibble(imeti3tw)

imeti3tw_kwic %>% 
  DT::datatable(filter = "top", fillContainer = TRUE, 
              extensions = 'Buttons', "ColReorder", 
              options = list(pageLength = 10, 
                             colReorder = TRUE,
                             dom = 'Bfrtip',
    buttons = c('colvis','copy', 'csv', 'excel', 'pdf', 'print')
  )) %>% 
  formatStyle("keyword",
  target = 'row',
  backgroundColor = styleEqual(c(0, 1), c('gray30', 'lightblue')))
```

```{r message=FALSE, warning=FALSE}
imeti3twr <- kwic(sltwit_corp_sent, valuetype = "regex", window = 50,
               pattern = phrase(c("\\bima*\\b \\bza\\b t$", 
                                  "\\bima*\\b \\bza\\b ti$")), case_insensitive = T)

imeti3twr_kwic <- as_tibble(imeti3twr)

imeti3twr_kwic %>% 
  DT::datatable(filter = "top", fillContainer = TRUE, 
              extensions = 'Buttons', "ColReorder", 
              options = list(pageLength = 10, 
                             colReorder = TRUE,
                             dom = 'Bfrtip',
    buttons = c('colvis','copy', 'csv', 'excel', 'pdf', 'print')
  )) %>% 
  formatStyle("keyword",
  target = 'row',
  backgroundColor = styleEqual(c(0, 1), c('gray30', 'lightblue')))
```


```{r message=FALSE, warning=FALSE}
rabiti3tw <- kwic(sltwit_corp_sent, valuetype = "glob", window = 50,
               pattern = phrase(c("rabi* za *ti", "rabi* za *či")), case_insensitive = T)

rabiti3tw_kwic <- as_tibble(rabiti3tw)

rabiti3tw_kwic %>% 
  DT::datatable(filter = "top", fillContainer = TRUE, 
              extensions = 'Buttons', "ColReorder", 
              options = list(pageLength = 3, 
                             colReorder = TRUE,
                             dom = 'Bfrtip',
    buttons = c('colvis','copy', 'csv', 'excel', 'pdf', 'print')
  )) %>% 
  formatStyle("keyword",
  target = 'row',
  backgroundColor = styleEqual(c(0, 1), c('gray30', 'lightblue')))
```

```{r message=FALSE, warning=FALSE}
rabiti3twr <- kwic(sltwit_corp_sent, valuetype = "regex", window = 50,
               pattern = phrase(c("\\brab*\\b \\bza\\b t$", 
                                  "\\brab*\\b \\bza\\b ti$")), case_insensitive = T)

rabiti3twr_kwic <- as_tibble(rabiti3twr)

rabiti3twr_kwic %>% 
  DT::datatable(filter = "top", fillContainer = TRUE, 
              extensions = 'Buttons', "ColReorder", 
              options = list(pageLength = 3, 
                             colReorder = TRUE,
                             dom = 'Bfrtip',
    buttons = c('colvis','copy', 'csv', 'excel', 'pdf', 'print')
  )) %>% 
  formatStyle("keyword",
  target = 'row',
  backgroundColor = styleEqual(c(0, 1), c('gray30', 'lightblue')))

```


## Deleži glagolov

V nadaljevanju uporabljajo konkordance iz prejšnjega odseka, ki vsebujejo zveze naklonskega glagola in nedoločnika kot, tj. `phrase()`. Izračunali bomo deleže nedoločnikov, ki spremljajo naklonski glagol *morati* in *treba* (in nekatere druge).

### twitter

```{r message=FALSE, warning=FALSE}
m1tw <- morati3tw_kwic %>% 
  separate(keyword, into = c("modal", "inf"), sep = " ") %>% 
  count(inf, sort = T) %>% 
  mutate(procent = round(100*n / sum(n), 2)) %>% 
  mutate(syl_inf = nsyllable::nsyllable(inf)) %>% 
  mutate(modal = "morati", sample = "twitter")

m1tw %>% 
  DT::datatable(fillContainer = TRUE, filter = "top",
                options = list(pageLength = 4))

```


```{r message=FALSE, warning=FALSE}
morati3tw_kwic %>% 
  separate(keyword, into = c("modal", "inf"), sep = " ") %>% 
  count(inf, sort = T) %>% 
  mutate(procent = round(100*n / sum(n), 2)) %>% 
  filter(n >5) %>% 
  mutate(inf = fct_reorder(inf, n)) %>% 
  ggplot(aes(procent, inf, fill = inf)) +
  geom_col() +
  theme(legend.position = "none")

```

```{r message=FALSE, warning=FALSE}
t1tw <- treba3tw_kwic %>% 
  separate(keyword, into = c("modal", "inf"), sep = " ") %>% 
  count(inf, sort = T) %>% 
  mutate(procent = round(100*n / sum(n), 2)) %>% 
  mutate(syl_inf = nsyllable::nsyllable(inf)) %>% 
  mutate(modal = "treba", sample = "twitter")

t1tw %>% 
  DT::datatable(fillContainer = TRUE, filter = "top",
                options = list(pageLength = 4))

```


```{r message=FALSE, warning=FALSE}
treba3tw_kwic %>% 
  separate(keyword, into = c("modal", "inf"), sep = " ") %>% 
  count(inf, sort = T) %>% 
  mutate(procent = round(100*n / sum(n), 2)) %>% 
  filter(n > 2) %>% 
  mutate(inf = fct_reorder(inf, n)) %>% 
  ggplot(aes(procent, inf, fill = inf)) +
  geom_col() +
  theme(legend.position = "none")

```


```{r message=FALSE, warning=FALSE}
p1tw <- potrebno3tw_kwic %>% 
  separate(keyword, into = c("modal", "inf"), sep = " ") %>% 
  count(inf, sort = T) %>% 
  mutate(procent = round(100*n / sum(n), 2)) %>% 
  mutate(syl_inf = nsyllable::nsyllable(inf)) %>% 
  mutate(modal = "potrebno", sample = "twitter")

p1tw %>% 
  DT::datatable(fillContainer = TRUE, filter = "top",
                options = list(pageLength = 4))

```


```{r message=FALSE, warning=FALSE}
potrebno3tw_kwic %>% 
  separate(keyword, into = c("modal", "inf"), sep = " ") %>% 
  count(inf, sort = T) %>% 
  mutate(procent = round(100*n / sum(n), 2)) %>% 
  filter(n > 2) %>% 
  mutate(inf = fct_reorder(inf, n)) %>% 
  ggplot(aes(procent, inf, fill = inf)) +
  geom_col() +
  theme(legend.position = "none")

```


### časniki

```{r message=FALSE, warning=FALSE}
m1 <- morati3_kwic %>% 
  separate(keyword, into = c("modal", "inf"), sep = " ") %>% 
  count(inf, sort = T) %>% 
  mutate(procent = round(100*n / sum(n), 2)) %>% 
  mutate(syl_inf = nsyllable::nsyllable(inf)) %>% 
  mutate(modal = "morati", sample = "casniki")

m1 %>% 
  DT::datatable(fillContainer = TRUE, filter = "top",
                options = list(pageLength = 4))

```


```{r message=FALSE, warning=FALSE}
morati3_kwic %>% 
  separate(keyword, into = c("modal", "inf"), sep = " ") %>% 
  count(inf, sort = T) %>% 
  mutate(procent = round(100*n / sum(n), 2)) %>% 
  filter(n >15) %>% 
  mutate(inf = fct_reorder(inf, n)) %>% 
  ggplot(aes(procent, inf, fill = inf)) +
  geom_col() +
  theme(legend.position = "none")

```

```{r message=FALSE, warning=FALSE}
t1 <- treba3_kwic %>% 
  separate(keyword, into = c("modal", "inf"), sep = " ") %>% 
  count(inf, sort = T) %>% 
  mutate(procent = round(100*n / sum(n), 2)) %>% 
  mutate(syl_inf = nsyllable::nsyllable(inf)) %>% 
  mutate(modal = "treba", sample = "casniki")

t1 %>% 
  DT::datatable(fillContainer = TRUE, filter = "top",
                options = list(pageLength = 4))
```


```{r message=FALSE, warning=FALSE}
treba3_kwic %>% 
  separate(keyword, into = c("modal", "inf"), sep = " ") %>% 
  count(inf, sort = T) %>% 
  mutate(procent = round(100*n / sum(n), 2)) %>% 
  filter(n >5) %>% 
  mutate(inf = fct_reorder(inf, n)) %>% 
  ggplot(aes(procent, inf, fill = inf)) +
  geom_col() +
  theme(legend.position = "none")

```


```{r message=FALSE, warning=FALSE}
p1 <- potrebno3_kwic %>% 
  separate(keyword, into = c("modal", "inf"), sep = " ") %>% 
  count(inf, sort = T) %>% 
  mutate(procent = round(100*n / sum(n), 2)) %>% 
  mutate(syl_inf = nsyllable::nsyllable(inf)) %>% 
  mutate(modal = "potrebno", sample = "časniki")

p1 %>% 
  DT::datatable(fillContainer = TRUE, filter = "top",
                options = list(pageLength = 4))
```


```{r message=FALSE, warning=FALSE}
potrebno3_kwic %>% 
  separate(keyword, into = c("modal", "inf"), sep = " ") %>% 
  count(inf, sort = T) %>% 
  mutate(procent = round(100*n / sum(n), 2)) %>% 
  filter(n >5) %>% 
  mutate(inf = fct_reorder(inf, n)) %>% 
  ggplot(aes(procent, inf, fill = inf)) +
  geom_col() +
  theme(legend.position = "none")

```


### vsa besedila

```{r message=FALSE, warning=FALSE}
modalinf0 <- bind_rows(m1,t1,m1tw,t1tw) %>% 
  select(sample, modal, inf, n, procent, syl_inf) %>% 
  mutate(modal = tolower(modal), inf = tolower(inf))

modalinf0 %>% 
  DT::datatable(slcas_stat, fillContainer = TRUE, filter = "top",
                options = list(pageLength = 4))

modalinf0_all <- modalinf0 %>% 
  group_by(modal, inf) %>%
  arrange(inf) %>% 
  summarise(freq = sum(n)) %>% 
  mutate(pct = round(100*freq / sum(freq), 2)) %>% 
  mutate(syl_inf = nsyllable::nsyllable(inf)) %>% 
  arrange(-pct)

modalinf0_all %>% 
  DT::datatable(fillContainer = TRUE, filter = "top",
                options = list(pageLength = 4))

# write_rds(modalinf0, "data/modalinf0.rds")
# write_csv(modalinf0, "data/modalinf0.csv")
# write_rds(modalinf0_all, "data/modalinf0_all.rds")
# write_csv(modalinf0_all, "data/modalinf0_all.csv")
```


```{r message=FALSE, warning=FALSE}
modalinf <- rbind(m1,t1,p1,m1tw,t1tw,p1tw) %>% 
  select(sample, modal, inf, n, procent, syl_inf) %>% 
  mutate(modal = tolower(modal), inf = tolower(inf))

modalinf %>% 
  DT::datatable(fillContainer = TRUE, filter = "top",
                options = list(pageLength = 4))


modalinf_all <- modalinf %>% 
  group_by(modal, inf) %>%
  arrange(inf) %>% 
  summarise(freq = sum(n)) %>% 
  mutate(pct = round(100*freq / sum(freq), 2)) %>% 
  mutate(syl_inf = nsyllable::nsyllable(inf)) %>% 
  arrange(-pct)

modalinf_all %>% 
  DT::datatable(fillContainer = TRUE, filter = "top",
                options = list(pageLength = 4))

# write_rds(modalinf, "data/modalinf.rds")
# write_csv(modalinf, "data/modalinf.csv")
# write_rds(modalinf_all, "data/modalinf_all.rds")
# write_csv(modalinf_all, "data/modalinf_all.csv")
```

#### glmer

```{r message=FALSE, warning=FALSE}
library(lme4)

m000 <- glmer(n ~ 1 + (1|sample), poisson, data = modalinf0)
m001 <- glmer(n ~ 1 + modal*syl_inf +
               (1|sample), poisson, data = modalinf0)
anova(m000, m001)

```


```{r message=FALSE, warning=FALSE}
library(effects)
plot(allEffects(m001), multiline = T)

png("pictures/modalinf0_glmer.png")
plot(allEffects(m001), multiline = T)
dev.off()
```


#### časniki

```{r message=FALSE, warning=FALSE}
modalinf %>% 
  filter(sample == "časniki") %>% 
  top_n(30, procent) %>%
  ungroup() %>% 
  mutate(inf = reorder_within(inf, procent, paste0("(", procent, ")"), sep = " ")) %>% 
  ggplot(aes(procent, inf, fill = inf)) +
  geom_col() +
  theme(legend.position = "none") +
  facet_wrap(~ modal, scales = "free") # both scales are free (instead of free_x, free_y)

```

#### twitter

```{r message=FALSE, warning=FALSE}
modalinf %>% 
  filter(sample == "twitter") %>% 
  top_n(30, procent) %>%
  ungroup() %>% 
  mutate(inf = reorder_within(inf, procent, paste0("(", procent, ")"), sep = " ")) %>% 
  ggplot(aes(procent, inf, fill = inf)) +
  geom_col() +
  theme(legend.position = "none") +
  facet_wrap(~ modal, scales = "free") # both scales are free (instead of free_x, free_y)

```

#### vsa

```{r message=FALSE, warning=FALSE}
modalinf_all %>% 
  top_n(30, pct) %>%
  ungroup() %>%
  mutate(inf = reorder_within(inf, pct, paste0("(", pct, ")"), sep = " ")) %>% 
  ggplot(aes(pct, inf, fill = inf)) +
  geom_col() +
  scale_y_reordered() +
  theme(legend.position = "none") +
  facet_wrap(~ modal, scales = "free") +
  labs(x = "procent", y = "")

```


#### brez biti

```{r message=FALSE, warning=FALSE}
modalinf %>% 
  filter(procent > 1) %>% 
  filter(inf != "biti") %>% 
  mutate(inf = fct_reorder(inf, n)) %>% 
  ggplot(aes(procent, inf, fill = inf)) +
  geom_col() +
  theme(legend.position = "none") +
  facet_wrap(~ modal, scales = "free_x")

```

```{r message=FALSE, warning=FALSE}
modalinf_all %>% 
  filter(inf != "biti") %>% 
  top_n(30, pct) %>%
  ungroup() %>%
  mutate(inf = reorder_within(inf, pct, paste0("(", pct, ")"), sep = " ")) %>% 
  ggplot(aes(pct, inf, fill = inf)) +
  geom_col() +
  scale_y_reordered() +
  theme(legend.position = "none") +
  facet_wrap(~ modal, scales = "free") +
  labs(x = "procent", y = "")

```


### Večkratno pojavljanje

Glagoli se pojavljajo enkrat ali večkrat:

```{r message=FALSE, warning=FALSE}
x <- as_tibble(rbind(veckrat = c(212,82), enkrat = c(470-212,214-82))) %>% 
  rename(morati = V1, treba = V2)

chisq.test(x)

```

### imeti + nedoločnik

```{r message=FALSE, warning=FALSE}
imeti3 <- kwic(slcas_corp_sent, valuetype = "glob", window = 50,
               pattern = phrase(c("ima* za *ti", "ima* za *či", 
                                  "imel* za *ti", "imel* za *či")), case_insensitive = T)

imeti3_kwic <- as_tibble(imeti3)
imeti3_kwic %>% 
  DT::datatable(fillContainer = TRUE, filter = "top",
                options = list(pageLength = 4))


```

```{r message=FALSE, warning=FALSE}
imeti3tw <- kwic(sltwit_corp_sent, valuetype = "glob", window = 50,
               pattern = phrase(c("ima* za *ti", "ima* za *či", 
                                  "imel* za *ti", "imel* za *či",
                                  "ima* *ti", "ima* *či", 
                                  "imel* *ti", "imel* *či")), case_insensitive = T)

imeti3tw_kwic <- as_tibble(imeti3tw)
imeti3tw_kwic %>% 
  DT::datatable(fillContainer = TRUE, filter = "top",
                options = list(pageLength = 4))


```


### rabiti + nedoločnik

```{r message=FALSE, warning=FALSE}
rabiti3tw <- kwic(sltwit_corp_sent, valuetype = "glob", window = 50,
               pattern = phrase(c("rabi* za *ti", "rabi* za *či",
                                  "rabi* *ti", "rabi* *či")), case_insensitive = T)

rabiti3tw_kwic <- as_tibble(rabiti3tw)
rabiti3tw_kwic %>% 
  DT::datatable(fillContainer = TRUE, filter = "top",
                options = list(pageLength = 4))


```


## Udpipe analiza

### Load model

```{r message=FALSE, warning=FALSE}
library(udpipe)
destfile = "slovenian-ssj-ud-2.5-191206.udpipe"

if(!file.exists(destfile)){
   language_model <- udpipe_download_model(language = "slovenian")
   ud_sl <- udpipe_load_model(language_model$file_model)
   } else {
  file_model = destfile
  ud_sl <- udpipe_load_model(file_model)
}


```

### Annotate

```{r message=FALSE, warning=FALSE}
library(udpipe)
slovcas_udpiped <- udpipe_annotate(ud_sl, slovcas$text, trace = FALSE)
slovcas_udpiped <- as.data.frame(slovcas_udpiped)
```

#### Save

```{r message=FALSE, warning=FALSE}
# write_rds(slovcas_udpiped, "data/slovcas_udpiped.rds")
# write_csv(slovcas_udpiped, "data/slovcas_udpiped.csv")

```

### Clean tweets

```{r message=FALSE, warning=FALSE}
clean_tweet = gsub("&amp", " ", slovtwit$text)
clean_tweet = gsub("(RT|via)((?:\\b\\W*@\\w+)+)", " ", clean_tweet)
clean_tweet = gsub("@\\w+", " ", clean_tweet)
# clean_tweet = gsub("[[:punct:]]", " ", clean_tweet)
clean_tweet = gsub("[[:digit:]]", " ", clean_tweet)
# Get rid of URLs
clean_tweet = gsub(
  "\\s?(f|ht)(tp)(s?)(://)([^\\.]*)[\\.|/](\\S*)", "", clean_tweet)
# clean_tweet = gsub("https\\w+", " ", clean_tweet)
# clean_tweet = gsub("http\\w+", " ", clean_tweet)
clean_tweet = gsub("[ \t]{2,}", " ", clean_tweet)
clean_tweet = gsub("^\\s+|\\s+$", " ", clean_tweet) 

# Get rid of URLs
# clean_tweet <- str_replace_all(
#   clean_tweet,"http://t.co/[a-z,A-Z,0-9]*{8}","")

# Take out retweet header, there is only one
clean_tweet <- str_replace(clean_tweet,"RT @[a-z,A-Z]*: "," ")
# Get rid of hashtags
clean_tweet <- str_replace_all(clean_tweet,"#[a-z,A-Z]*"," ")
# Get rid of references to other screennames
clean_tweet <- str_replace_all(clean_tweet,"@[a-z,A-Z]*"," ")
 #get rid of unnecessary spaces
clean_tweet <- str_replace_all(clean_tweet," "," ")

slovtwit$text_cleaned <- clean_tweet
```

> The above expression explained:
    ? optional space
    (f|ht) match "f" or "ht"
    tp match "tp"
    (s?) optionally match "s" if it's there
    (://) match "://"
    (.*) match every character (everything) up to
    [.|/] a period or a forward-slash
    (.*) then everything after that

```{r message=FALSE, warning=FALSE}
# regex "((http|ftp|https):\/\/[\w\-]+(\.[\w\-]+)+([\w\-\.,@?^=%&amp;:/~\+#]*[\w\-\@?^=%&amp;/~\+#])?)"

```

### Annotate tweets

```{r message=FALSE, warning=FALSE}
slovtwit_udpiped <- udpipe_annotate(ud_sl, 
                                    slovtwit$text_cleaned, 
                                    trace = F)
slovtwit_udpiped <- as.data.frame(slovtwit_udpiped)
```

#### Save tweets

```{r message=FALSE, warning=FALSE}
# write_rds(slovtwit_udpiped, "data/slovtwit_udpiped.rds")
# write_csv(slovtwit_udpiped, "data/slovtwit_udpiped.csv")
```


### tidytext

```{r message=FALSE, warning=FALSE}
tokenize_annotate = function(tbl){
  tbl %>% 
  unnest_tokens(word, token, drop = F) %>% 
  cbind_morphological(term = "feats",  
                      which = c("PronType","NumType","Poss","Reflex",
                                "Foreign","Abbr","Typo",
                                "Gender","Animacy","NounClass",
                                "Case","Number","Definite","Degree",
                                "VerbForm","Person","Tense","Mood",
                                "Aspect","Voice","Evident",
                                "Polarity","Polite","Clusivity")) %>% 
  mutate(txt = str_replace_all(sentence, "[:punct:]", "")) %>% 
  mutate(sentlen = quanteda::ntoken(txt)) %>% 
  mutate(syllables = nsyllable::nsyllable(txt)) %>% 
  mutate(types = quanteda::ntype(txt)) %>% 
  mutate(wordlen = syllables/sentlen) %>% 
  mutate(ttr = types/sentlen) %>% 
  select(-txt, -feats)
}

```


```{r message=FALSE, warning=FALSE}
slovtwit_df <- slovtwit_udpiped %>% 
  tokenize_annotate() %>% mutate(language = "slv",
                                 texttype = "twitter")

```


```{r message=FALSE, warning=FALSE}
slovcas_df <- slovcas_udpiped %>% 
  tokenize_annotate() %>% mutate(language = "slv",
                                 texttype = "news")

```


```{r message=FALSE, warning=FALSE}
slovtxts <- bind_rows(slovtwit_df, slovcas_df)
```

#### Shrani ud

```{r message=FALSE, warning=FALSE}
# write_rds(slovtxts, "data/slovtxts.rds")
# write_csv(slovtxts, "data/slovtxts.csv")
```

#### Odpri ud

```{r message=FALSE, warning=FALSE}
# slovtxts <- read_rds("data/slovtxts.rds")
```

#### Sample ud

Majhen vzorec za oceno, kolikokrat je uporabljen morati v primeru zunanje nujnosti (ali drugih pomenov).

```{r message=FALSE, warning=FALSE}
twitter100 <- slovtxts %>% 
  filter(texttype == "twitter") %>% 
  filter(lemma == "morati" | lemma == "treba") %>% 
  slice_sample(n = 100, replace = TRUE)
# writexl::write_xlsx(twitter100, "data/twitter100.xlsx")
```


### Dependenca

```{r message=FALSE, warning=FALSE}
slo_deprel <- slovtxts %>% 
  group_by(texttype) %>% 
  # filter(texttype == "news" | texttype == "twitter") %>% 
  count(dep_rel, sort = TRUE) %>% 
  mutate(pct = round(100*n/sum(n),2)) %>% 
  pivot_wider(names_from = texttype, values_from = c(n, pct)) %>% 
  mutate(across(everything(), ~ replace_na(.x, 0))) %>% 
  mutate(dep_rel = 
           str_replace(dep_rel, "0", "Unknown"))

slo_deprel %>% 
  DT::datatable(fillContainer = TRUE, filter = "top",
                options = list(pageLength = 4))
```


### Vizualizacija

```{r message=FALSE, warning=FALSE}
library(igraph)
library(ggraph)
library(ggplot2)

plot_annotation <- function(x, size = 3){
  stopifnot(is.data.frame(x) & all(c("sentence_id", "token_id", "head_token_id", "dep_rel", "token_id", "token", "lemma", "upos", "xpos", "feats") %in% colnames(x)))
  x <- x[!is.na(x$head_token_id), ]
  x <- x[x$sentence_id %in% min(x$sentence_id), ]
  edges <- x[x$head_token_id != 0, c("token_id", "head_token_id", "dep_rel")]
  edges$label <- edges$dep_rel
  g <- graph_from_data_frame(edges,
                             vertices = x[, c("token_id", "token", "lemma", "upos", "xpos", "feats")],
                             directed = TRUE)
  windowsFonts("Arial Narrow" = windowsFont("Arial"))
  ggraph(g, layout = "linear") +
    geom_edge_arc(ggplot2::aes(label = dep_rel, vjust = -0.20),
                  arrow = grid::arrow(length = unit(4, 'mm'), ends = "last", type = "closed"),
                  end_cap = ggraph::label_rect("wordswordswords"),
                  label_colour = "red", check_overlap = TRUE, label_size = size) +
    geom_node_label(ggplot2::aes(label = token), col = "darkgreen", size = size, fontface = "bold") +
    geom_node_text(ggplot2::aes(label = upos), nudge_y = -0.35, size = size) +
    theme_graph(base_family = "Arial Narrow") +
    labs(title = "udpipe output", subtitle = "tokenisation, parts of speech tagging & dependency relations")
}

```


```{r message=FALSE, warning=FALSE}
# Slovenian
mytext = "Ali jo bodo morali zapustiti" %>% enc2utf8()
x = udpipe(mytext, "slovenian")
x3 = plot_annotation(x, size = 3)
x3

png("pictures/morati_zapustiti.png")
x3
dev.off()
```


```{r message=FALSE, warning=FALSE}
# Slovenian
mytext = "Ali jo bo treba zapustiti" %>% enc2utf8()
x = udpipe(mytext, "slovenian")
x4 = plot_annotation(x, size = 3)
x4

png("pictures/treba_zapustiti.png")
x4
dev.off()
```


### Predmet pred/za modal

predmet je NOUN ali PRON

```{r message=FALSE, warning=FALSE}
x = slovtxts %>% 
  group_by(lemma) %>% 
  filter(lemma == "morati" | lemma == "treba" | lemma == "potreben")
x %>% 
  DT::datatable(fillContainer = TRUE, filter = "top",
                options = list(pageLength = 4))


```


```{r message=FALSE, warning=FALSE}
pivot_by_verb_obj = function(tbl){
  tbl %>% 
      mutate(word_order = ifelse(token_id > head_token_id, 
                             "VO", 
                             "OV")) %>% 
  count(dep_rel, word_order) %>% 
  mutate(pct = round(100*n/sum(n),2)) %>% 
  pivot_wider(names_from = texttype, values_from = c(n, pct)) %>% 
  mutate(across(everything(), ~ replace_na(.x, 0))) %>% 
  mutate(dep_rel = 
           str_replace(dep_rel, "0", "Unknown")) %>% 
  select(-dep_rel)
}

```


```{r message=FALSE, warning=FALSE}
vo_nominal_morati = slovtxts %>% 
  group_by(texttype) %>% 
  # filter(str_detect(sentence, "\\bmora*|\\btreba\\b")) %>%
  filter(str_detect(sentence, "\\bmora*")) %>%
  filter(dep_rel == "obj" & 
           upos %in% c("NOUN", "PROPN")) %>% 
  pivot_by_verb_obj() %>% 
  mutate(word_class = "NOUN") %>% 
  mutate(modal = "morati")

vo_nominal_morati %>% 
  DT::datatable(fillContainer = TRUE, filter = "top",
                options = list(pageLength = 4))

```

```{r message=FALSE, warning=FALSE}
vo_nominal_treba = slovtxts %>% 
  group_by(texttype) %>% 
  # filter(str_detect(sentence, "\\bmora*|\\btreba\\b")) %>%
  filter(str_detect(sentence, "\\btreba\\b")) %>%
  filter(dep_rel == "obj" & 
           upos %in% c("NOUN", "PROPN")) %>% 
  pivot_by_verb_obj() %>% 
  mutate(word_class = "NOUN") %>% 
  mutate(modal = "treba")

vo_nominal_treba %>% 
  DT::datatable(fillContainer = TRUE, filter = "top",
                options = list(pageLength = 4))

```

```{r message=FALSE, warning=FALSE}
vo_pronominal_morati = slovtxts %>% 
  group_by(texttype) %>% 
  # filter(str_detect(sentence, "\\bmora*|\\btreba\\b")) %>%
  filter(str_detect(sentence, "\\bmora*")) %>%
  filter(dep_rel == "obj" & 
           upos %in% c("PRON")) %>% 
  pivot_by_verb_obj() %>% 
  mutate(word_class = "PRON") %>% 
  mutate(modal = "morati")

vo_pronominal_morati %>% 
  DT::datatable(fillContainer = TRUE, filter = "top",
                options = list(pageLength = 4))

```


```{r message=FALSE, warning=FALSE}
vo_pronominal_treba = slovtxts %>% 
  group_by(texttype) %>% 
  # filter(str_detect(sentence, "\\bmora*|\\btreba\\b")) %>%
  filter(str_detect(sentence, "\\btreba\\b")) %>%
  filter(dep_rel == "obj" & 
           upos %in% c("PRON")) %>% 
  pivot_by_verb_obj() %>% 
  mutate(word_class = "PRON") %>% 
  mutate(modal = "treba")

vo_pronominal_treba %>% 
  DT::datatable(fillContainer = TRUE, filter = "top",
                options = list(pageLength = 4))

```



```{r message=FALSE, warning=FALSE}
verb_object = bind_rows(vo_nominal_morati, 
                        vo_nominal_treba,
                        vo_pronominal_morati, 
                        vo_pronominal_treba)

verb_object %>% 
  # select(-pct_news,-pct_twitter) %>% 
  DT::datatable(fillContainer = TRUE, filter = "top",
                options = list(pageLength = 4))

```

treba, noun: več OV kot VO v twitterju v primerjavi s časniki.

```{r message=FALSE, warning=FALSE}
verb_object[3:4,2:3]
verb_object[3:4,2:3] %>% 
  chisq.test()
```

treba, pron: več VO kot OV v twitterju v primerjavi s časniki.

```{r message=FALSE, warning=FALSE}
verb_object[7:8,2:3]
verb_object[7:8,2:3] %>% 
  chisq.test()
```


```{r message=FALSE, warning=FALSE}
# library(esquisse)
# esquisser(verb_object)

ggplot(verb_object) +
 aes(x = word_order, y = pct_twitter, fill = modal) +
 geom_boxplot(shape = "circle") +
 scale_fill_hue(direction = 1) +
 theme_minimal()

ggplot(verb_object) +
 aes(x = word_order, y = pct_news, fill = modal) +
 geom_boxplot(shape = "circle") +
 scale_fill_hue(direction = 1) +
 theme_minimal()

ggplot(verb_object) +
 aes(x = word_class, y = pct_news, fill = word_order) +
 geom_col() +
 scale_fill_hue(direction = 1) +
 theme_minimal() +
 facet_wrap(vars(modal))

ggplot(verb_object) +
 aes(x = word_class, y = pct_twitter, fill = word_order) +
 geom_col() +
 scale_fill_hue(direction = 1) +
 theme_minimal() +
 facet_wrap(vars(modal))

```


## Kwic udpipe

Cilj: analiza **nedoločnikov** z `udpipe` in funkcijo `tokenize_annotate()`, ki sem jo sestavil zgoraj.

Izbral sem tabelo, ki vsebuje le naklonske zgradbe *morati /treba + nedoločnik*.

```{r message=FALSE, warning=FALSE}
kwic_ud <- modalinf0 %>% 
  pull(inf) %>% 
  udpipe_annotate(ud_sl, ., trace = F)

kwic_ud <- as.data.frame(kwic_ud)

kwic_ud <- kwic_ud %>% 
  tokenize_annotate()

kwic_ud_select <- kwic_ud %>% 
  select(token, lemma, upos, xpos, morph_aspect, syllables)
```

### Združi

```{r message=FALSE, warning=FALSE}
modalinf0_ud <- modalinf0 %>% 
  bind_cols(kwic_ud_select) %>% 
  select(-token, -lemma, -syllables)
```

### Pregled napak 

Kateri nedoločniki sploh niso nedoločniki in obratno?

```{r message=FALSE, warning=FALSE}
modalinf0_ud %>% 
  filter(upos != "VERB" & upos != "AUX") %>% 
  DT::datatable(fillContainer = TRUE, filter = "top",
                options = list(pageLength = 4))

```

#### Shrani

```{r message=FALSE, warning=FALSE}
write_lines(modalinf0_ud %>% pull(inf), "data/modalinf0_ud_inf.txt")
```

### Obeliks xml

Zgoraj sem uporabil `udpipe` za določevanje oblikoslovnih lastnosti nedoločnikov.

Primerjam še z analizo programa `OBELIKS`, ki je analiziral nedoločnike iz datoteke *data/modalinf0_ud_inf.txt*. Obeliksova izhodna datoteka ima format `xml`. Datoteko moram pretvoriti. Pri tem mi pomaga `library(xml2)`.

Poglej tudi tabele na spletni strani IJS za pretvorbo specifikacij `josMSD`: https://nl.ijs.si/jos/josMSD-en.html.

Parsing of `xml` documents with `library(xml2)`:
[gastonsanchez](https://www.gastonsanchez.com/intro2cwd/parsing.html)

```{r message=FALSE, warning=FALSE}
library(rvest)
library(xml2)

obeliks <- read_xml("data/modalinf0_ud_inf.xml")
obeliks
```

We use the `xml_length()` to know how many elements or nodes are in the root node:

```{r message=FALSE, warning=FALSE}
xml_length(obeliks)
```

Only one node in this xml document.

I need the information *msd* from *child5*.

```{r message=FALSE, warning=FALSE}
root = xml_root(obeliks)
child1 = xml_children(root)
child2 = xml_children(child1)
child3 = xml_children(child2)
child4 = xml_children(child3)
child5 = xml_children(child4)

# Access the children nodes of (root) node 1
xml_child(obeliks, search = 1)

# The function xml_attrs() gives you the attributes of a node. In this case, the node child5 has the attributes msd and lemma.
xml_attrs(child5)[1:3]

# Number of children nodes inside a given node. In this case it is 0.
xml_length(child5)[1:3]

# move along the children nodes
xml_name(xml_children(child5)) # no name
xml_name(xml_children(child4))[1:3] # name = "w"
xml_name(xml_children(child3))[1:3] # name = "s"
xml_name(xml_children(child2))[1:3] # name = "p"
xml_name(xml_children(child1)) # name = "body"
xml_name(xml_children(root)) # name = "text"

title1 <- xml_child(child4, "w") # in this case: NA
cont <- xml_contents(title1) # in this case: 0
titletxt <- xml_text(title1) # in this case : NA

```

#### Save child5 to csv file:

```{r message=FALSE, warning=FALSE}
child5char <- as.character(child5)
write_lines(child5char, "data/obeliks_child5char.txt")
```

#### Open child5char and parse into data frame.

```{r message=FALSE, warning=FALSE}
obeliks_delim <- read_delim("data/obeliks_child5char.txt", 
                            delim = " ",
                            col_names = F) %>% clean_names() %>% 
  select(-x1) %>% 
  separate(x2, into = c("x2", "xpos2"), 
           sep = "=", extra = "merge") %>% 
  separate(x3, into = c("x3", "inf2"), 
           sep = "=", extra = "merge") %>% 
  separate(inf2, into = c("inf2", "x4"), 
           sep = ">", extra = "merge") %>%
  separate(x4, into = c("inf0", "x4"), 
           sep = "<", extra = "merge") %>% 
    mutate(xpos2 = str_remove_all(xpos2, '"'),
         inf2 = str_remove_all(inf2, '"')) %>% 
  select(xpos2, inf0)
```

#### Save data frame.

```{r message=FALSE, warning=FALSE}
write_csv(obeliks_delim, "data/obeliks_delim.csv")
```


### Združi kwic in obeliks

Združim oba podatkovna niza in v nadaljevanju popravljam napake, ki jih je naredil predvsem `udpipe`, v manjši meri `obeliks`. Slednji je trainiran na slovenska besedila.

```{r message=FALSE, warning=FALSE}
# modalinf0_udobx

modalinf0_udoblx <- modalinf0_ud %>% 
  bind_cols(obeliks_delim) %>% 
  mutate(upos2 = case_when(
    str_detect(xpos2, "^Gg") ~ "VERB",
    str_detect(xpos2, "^Gp") ~ "AUX",
    TRUE ~ "UNK"
  )) %>% 
  mutate(morph_aspect2 = case_when(
    xpos2 == "Ggnn" ~ "Imp",
    xpos2 == "Ggdn" ~ "Perf",
    xpos2 == "Ggvn" ~ "Both",
    xpos2 == "Gp-n" ~ "Imp",
    TRUE ~ "UNK")) %>% 
    mutate(inf = str_replace(inf, "poceti", "početi"),
         inf = str_replace(inf, "bti", "biti"),
         inf = str_replace(inf, "povećavati", "povečavati"),
         inf = str_replace(inf, "prepricati", "prepričati"),
         inf = str_replace(inf, "splacati", "splačati"),
         inf = str_replace(inf, "spostovati", "spoštovati")) %>% 
  mutate(upos2 = case_when(
    upos == "VERB" & 
      upos2 == "UNK" ~ "VERB",
    TRUE ~ upos2
  )) %>% 
  mutate(upos2 = case_when(
    inf == "morebiti" ~ "UNK",
    inf == "biti" ~ "AUX",
    inf == "temeljiti" ~ "VERB",
    inf == "vesti" ~ "VERB",
    inf == "pasti" ~ "VERB",
    inf == "maksimizirati" ~ "VERB",
    inf == "početi" ~ "VERB",
    inf == "povečavati" ~ "VERB",
    inf == "prepričati" ~ "VERB",
    inf == "splačati" ~ "VERB",
    inf == "spoštovati" ~ "VERB",
    inf == "sesuti" ~ "VERB",
    TRUE ~ upos2
  )) %>% 
  mutate(morph_aspect2 = case_when(
    upos2 == "VERB" & 
      upos == "VERB" & 
      morph_aspect2 == "UNK" ~ morph_aspect,
    TRUE ~ morph_aspect2
  )) %>% 
  mutate(xpos2 = case_when(
    inf == "biti" ~ "Gp-n",
    inf == "sprejeti" ~ "Ggdn",
    inf == "reči" ~ "Ggdn",
    inf == "vesti" ~ "Ggnn",
    inf == "izraziti" ~ "Ggdn",
    inf == "zavzeti" ~ "Ggdn",
    inf == "pasti" ~ "Ggdn",
    inf == "temeljiti" ~ "Ggnn",
    inf == "maksimizirati" ~ "Ggvn",
    inf == "početi" ~ "Ggvn",
    inf == "prepričati" ~ "Ggdn",
    inf == "povečavati" ~ "Ggnn",
    inf == "razviti" ~ "Ggdn",
    inf == "splačati" ~ "Ggvn",
    inf == "sesuti" ~ "Ggdn",
    inf == "spoštovati" ~ "Ggnn",
    inf == "zaužiti" ~ "Ggdn",
    TRUE ~ xpos2
  )) %>% 
    mutate(morph_aspect2 = case_when(
    xpos2 == "Ggnn" ~ "Imp",
    xpos2 == "Ggdn" ~ "Perf",
    xpos2 == "Ggvn" ~ "Both",
    xpos2 == "Gp-n" ~ "Imp",
    TRUE ~ "UNK")) %>% 
  select(-upos, -xpos, -inf0, -morph_aspect) %>% 
  rename(upos = upos2, xpos = xpos2,
         morph_aspect = morph_aspect2)

  
```


#### Shrani združeno

```{r message=FALSE, warning=FALSE}
write_rds(modalinf0_udoblx,
          "data/casniki_twitter_modalinf0_udoblx.rds")
write_csv(modalinf0_udoblx,
          "data/casniki_twitter_modalinf0_udoblx.csv")
```


### Pretvorba josMSD sl>en

Najprej odpremo in prilagodimo tabelo josMSD, ki sem jo dobil na spletni strani IJS, `josMSD`: https://nl.ijs.si/jos/josMSD-en.html.

```{r message=FALSE, warning=FALSE}
josmsd = read.delim2(
  "data/josMSD.tbl", 
  # stolpci so ločeni tabulatorsko
  sep = "\t", 
  # univerzalno kodiranje črk
  encoding = "UTF-8", 
  # dodamo imena stolpcev (lemma, word)
  col.names = c("koda", "msdslo", "msdeng"),
  # preberi kot črkovne nize
  stringsAsFactors = F) %>% 
  select(-koda)

```

Drugi korak: pretvori podatkovni niz v ločena znakovna niza.

```{r message=FALSE, warning=FALSE}
# v tem stolpcu je osnovna oblika besede
lemma = as.character(josmsd$msdeng)
# v tem stolpcu je ena izmed besednih oblik
word = as.character(josmsd$msdslo)
```

S funkcijo `tokens_replace()` programa `quanteda` pretvorimo *slovensko* specifikacijo v *angleško*.

```{r message=FALSE, warning=FALSE}
modalinf0_x <- 
  # zamenjava seznama (tokens_replace), s pomočjo pull()
  tokens_replace(
    modalinf0_udoblx %>% pull(xpos) %>% tokens(), 
    # obliko, ki jo želimo zamenjati
    pattern = word, 
    # zamenjava
    replacement = lemma, 
    # pazi na začetnico
    case_insensitive = FALSE, 
    # natančno ujemanje oblik
    valuetype = "fixed")

# zdaj imamo angleško specifikacijo (če je program našel zamenjavo)
modalinf0_x  %>% head(3)

```


```{r message=FALSE, warning=FALSE}
modalinf0_udoblx$xpos2 <- as.character(modalinf0_x)
```


```{r message=FALSE, warning=FALSE}
modalinf0_udoblx %>% 
  DT::datatable(fillContainer = TRUE, filter = "top",
                options = list(pageLength = 4))

```

#### shrani xpos eng

```{r message=FALSE, warning=FALSE}
write_rds(modalinf0_udoblx,
          "data/casniki_twitter_modalinf0_udoblx.rds")
write_csv(modalinf0_udoblx,
          "data/casniki_twitter_modalinf0_udoblx.csv")
```

#### Odpri

```{r message=FALSE, warning=FALSE}
# modalinf0_udoblx <- 
#   read_rds("data/casniki_twitter_modalinf0_udoblx.rds")

```


### Oblikoslovje nedoločnikov

```{r message=FALSE, warning=FALSE}
aspekt <- modalinf0_udoblx %>% 
  filter(morph_aspect != "UNK") %>% 
  group_by(modal) %>% 
  count(morph_aspect) %>% 
  mutate(procent = round(100*n / sum(n), 2)) %>% 
  pivot_wider(names_from = "modal", 
              values_from = c("n", "procent"))

aspekt %>% 
  DT::datatable(fillContainer = TRUE, filter = "top",
                options = list(pageLength = 4))

```

Brez *biti*:

```{r message=FALSE, warning=FALSE}
aspekt_brez_biti <- modalinf0_udoblx %>% 
  filter(morph_aspect != "UNK") %>% 
  filter(inf != "biti") %>% 
  group_by(modal) %>% 
  count(morph_aspect) %>% 
  mutate(procent = round(100*n / sum(n), 2)) %>% 
  pivot_wider(names_from = "modal", 
              values_from = c("n", "procent"))

aspekt_brez_biti %>% 
  DT::datatable(fillContainer = TRUE, filter = "top",
                options = list(pageLength = 4))

```

```{r message=FALSE, warning=FALSE}
chisq.test(aspekt[,2:3])
chisq.test(aspekt_brez_biti[,2:3])
```

Namesto pojavnic različnice (types).

```{r message=FALSE, warning=FALSE}
aspect_types <- modalinf0_udoblx %>% 
  distinct(modal, inf, .keep_all = T) %>% 
  filter(morph_aspect != "UNK") %>% 
  # filter(inf != "biti") %>% 
  group_by(modal) %>% 
  count(morph_aspect) %>% 
  mutate(procent = round(100*n / sum(n), 2)) %>% 
  pivot_wider(names_from = "modal", 
              values_from = c("n", "procent"))

aspect_types %>% 
  DT::datatable(fillContainer = TRUE, filter = "top",
                options = list(pageLength = 4))
```


```{r message=FALSE, warning=FALSE}
chisq.test(aspect_types[,2:3])

```

